ACORDAO-COMPLETO-2438651

ACÓRDÃO 6324/2021 ATA 12/2021 - SEGUNDA CÂMARA

VISTOS, relatados e discutidos estes autos de tomada de contas especial instaurada pelo Ministério do Turismo contra o extinto Interamérica - Instituto de Educação, Cultura, Turismo, Trabalho Lazer e sua ex-presidente, Andrea Alves Ulhôa, em razão da impugnação das despesas do Convênio/Siconv 736.911/2010, que tinha por objeto a realização do evento "5º Encontro de Violeiros de São José dos Quatro Marcos", previsto para o período de 5 a 6/6/2010,
ACORDAM os Ministros do Tribunal de Contas da União, reunidos em sessão da Segunda Câmara, ante as razões expostas pelo Relator, em:
9.1. com fundamento nos arts. 1º, inciso I, 16, inciso III, alínea "c", e 19, da Lei 8.443/1992, julgar irregulares as contas de Andrea Alves Ulhôa, condenando-a ao pagamento do débito no valor de R$ 221.405,75 (duzentos e vinte e um mil, quatrocentos e cinco reais e setenta e cinco centavos) , na data de 22/9/2010, atualizado monetariamente e acrescido dos juros de mora devidos, calculado desde a data de ocorrência indicada até sua efetiva quitação, na forma da legislação vigente, fixando o prazo de 15 (quinze) dias, a contar do recebimento da notificação, para que seja comprovado, perante este Tribunal, o recolhimento da quantia ao Tesouro Nacional, nos termos do art. 23, inciso III, alínea "a", da referida Lei, c/c o art. 214, inciso III, alínea "a", do Regimento Interno do TCU;
9.2. com fundamento no art. 57 da Lei 8.443/1992, aplicar a Andrea Alves Ulhôa multa no valor de R$ 40.000,00 (quarenta mil reais) , atualizado monetariamente desde a data do presente acórdão até a do efetivo recolhimento, se for pago após o vencimento, na forma da legislação vigente, fixando o prazo de 15 (quinze) dias, a contar do recebimento da notificação, para que seja comprovado, perante este Tribunal, o recolhimento da quantia ao Tesouro Nacional, nos termos do art. 23, inciso III, alínea "a", da referida Lei, c/c o art. 214, inciso III, alínea "a", do Regimento Interno do TCU;
9.3. com fundamento no art. 26 da Lei 8.443/1992, autorizar, se requerido, o pagamento da importância devida em até 36 (trinta e seis) parcelas mensais e consecutivas, fixando o prazo de 15 (quinze) dias, a contar do recebimento da notificação, para que seja comprovado, perante este Tribunal, o recolhimento da primeira parcela, e de 30 (trinta) dias, a contar da parcela anterior, para que seja comprovado o recolhimento das demais parcelas, devendo incidir sobre cada valor mensal os devidos acréscimos legais, na forma prevista na legislação vigente, além de alertar que a falta de comprovação do recolhimento de qualquer parcela importará no vencimento antecipado do saldo devedor, nos termos do art. 217 do Regimento Interno do TCU;
9.4. com fundamento no art. 28 da Lei 8.443/1992, autorizar, desde logo, a cobrança judicial das dívidas, caso não atendida a notificação;
9.5. com fundamento no art. 16, § 3º, da Lei 8.443/1992, c/c art. 209, § 7º, do Regimento Interno do TCU, remeter cópia deste acórdão à Procuradoria da República no Distrito Federal, para adoção das medidas que entender cabíveis;
9.6. dar ciência deste acórdão ao Ministério do Turismo e à responsável.

Tomada de Contas Especial instaurada pelo Ministério do Turismo em razão de irregularidades na execução física e financeira de convênio que teve por objeto incentivar o turismo.

Segunda Câmara

Ministério do Turismo.

3. Responsável: Andrea Alves Ulhôa (XXX.857.506-XX).

13.1. Ministros presentes: Augusto Nardes (na Presidência), Aroldo Cedraz, Raimundo Carreiro e Bruno Dantas (Relator).
13.2. Ministros-Substitutos presentes: Marcos Bemquerer Costa e André Luís de Carvalho.

ACORDAO-COMPLETO-2531954

Acórdão 2879/2022 - Segunda Câmara

BRUNO DANTAS

Por registrar as principais ocorrências havidas no andamento dos autos até o momento, resumindo os fundamentos das peças acostadas, adoto como relatório, com os ajustes necessários, a instrução da secretaria responsável pela análise do processo (peça 88) , que contou com a anuência do corpo diretivo da unidade (peças 89 e 90) :
" INTRODUÇÃO
1. Trata o presente processo de Tomada de Contas Especial - TCE, instaurada pelo Ministério do Turismo (MTur) , inicialmente contra o extinto Interamérica - Instituto de Educação, Cultura, Turismo, Trabalho e Lazer (CNPJ 03.201.831/0001-10) , e a Sra. Andrea Alves Ulhôa (CPF XXX.857.506-XX) , na condição de sua ex-presidente, em razão da impugnação total de despesas do Convênio/Siconv 736.911/2010 (peça 6) , celebrado em 4/6/2010, tendo por objeto o evento '5º Encontro de Violeiros de São José dos Quatro Marcos', previsto para o período de 5 a 6/6/2010 (peça 2, p. 6) , conforme o Plano de Trabalho aprovado (peça 11, p. 5-12) , com vigência estipulada para o período de 5/6/2010 a 20/11/2010 (peça 7, p. 2) .
HISTÓRICO
2. Os recursos previstos para implementação do objeto do referido convênio foram orçados no valor total de R$ 313.000,00 (peça 6, p. 7-8) , com a seguinte composição: R$ 13.000,00 (aproximadamente 4,1% do total) de contrapartida do Convenente e R$ 300.000,00 (aproximadamente 95,9% do total) à conta do concedente, tendo sido tal parcela federal liberada conforme Ordem Bancária 2010OB801288, de 20/9/2010 (peça 9) , creditada em 22/9/2010 (peça 24, p. 1) .
3. No andamento da fase interna da TCE, o Ministério do Turismo exarou os seguintes documentos técnicos:
	Documento
	Peça
	Data

	Parecer Técnico 1028/2010
	3
	4/6/2010

	Parecer/Conjur/MTur 900/2010
	5
	4/6/2010

	Nota Técnica de Análise 675/2012
	28
	20/8/2012

	Nota Técnica de Análise 472/2014
	41
	21/7/2014

	Nota Técnica de Análise Financeira 117/2016
	42
	18/2/2016

	Parecer de Análise Técnica de Pedido de Reconsideração 159/2016
	50
	1/6/2016

	Nota Técnica de Reanálise Financeira 673/2016
	51
	2/8/2016

4. Apesar de a execução do objeto (evento) ter sido prevista para o período de 5 e 6/6/2010 (peça 1) , o convênio (peça 6) e os pareceres técnico e jurídico (peças 3 e 5, respectivamente) são datados da véspera, em 4/6/2010, mas os recursos federais só foram repassados após o evento, em 22/9/2010 (peça 24, p. 1) , o que evidencia a destinação dos recursos para pagamento de despesas em processo final de liquidação.
5. Destaca-se o Parecer Técnico 1028/2010 (peça 3) , que avaliou o Convênio 736.911/2010 (peça 6) concluindo pela sua viabilidade, e apresentou como ações pretendidas (peça 3, p. 3) : 
'Iluminação e sonorização profissional, palco, vídeo & imagem e apresentações artísticas de: As Galvão; Goiano e Paranaense; Liu e Léo; Lourenço e Lourival; Paulo Cruz e Zé Eduardo; Pedro Bento e Zé Estrada; Zé Antônio e Divaney; Eli Silva e Zé Goiano; Juliana Andrade e Jucimara; Klaiton e Karen; Luis Goiano e Girse da viola;'
6. Em 19/11/2010, a responsável encaminhou a respectiva prestação de contas do Convênio (peças 10-27) .
7. O motivo para a instauração da tomada de contas especial foi materializado pela impugnação total das despesas realizadas, conforme consubstanciado no Parecer de Análise Técnica de Pedido de Reconsideração 159/2016 (peça 50) e na Nota Técnica Reanálise Financeira 673/2016 (peça 51) :
'O Pedido de Reconsideração encaminhado pelo convenente (fls. 494 a 509) , bem como todo o restante da documentação que o acompanha (fls. 510 a 624) , não foi capaz de contradizer satisfatoriamente os apontamentos de irregularidades observadas na execução do convênio, conforme consta na Nota Técnica de Reanálise nº 472/2014. Ao contrário, o convenente reiterou que firmou Termo de Cooperação com o Sindicato Rural para a realização do evento objeto do ajuste. Conforme ficou evidenciado não apenas por uma ou duas matérias, mas por uma extensa lista de reportagens (cf. anexo) , o Encontro de Violeiros, juntamente com a Festa Agropecuária e a Festa do Peão de Rodeio são eventos que integram a programação de uma festividade maior, chamada Expomarcos, a qual é realizada tradicionalmente pelo Sindicato Rural de São José dos Quatro Marcos. Na própria justificativa encaminhada pelo convenente no momento da avaliação da proposta de convênio, o instituto vincula o 5º Encontro de Violeiros à 12ª Expomarcos e à 25ª Festa do Peão de Boiadeiro (fl. 12) .
Salienta-se, ainda, conforme já demonstrado na análise anterior e reiterado pela nova documentação, que o Interamérica não aparece em nenhuma reportagem como realizador do evento, mas é sempre o Sindicato Rural que configura como tal (fls. 462,463 e 511 a 513) .
É de se questionar, ainda, qual seria o interesse de um instituto sediado no Distrito Federal em fomentar o turismo para um município localizado no estado do Mato Grosso, distante mais de 1.000 km de sua sede.
Como o próprio convenente mencionou, é preciso analisar o conjunto probatório. Considerando o material promocional do evento (fl. 295) , as reportagens anexas a este parecer e à nota técnica anterior, a justificativa da proposta de convênio e as declarações de autoridades sobre o evento (fls. 137 e 138) , fica evidente que o evento foi realizado por entidade estranha ao convênio. Tal conduta é motivo para reprovação da prestação de contas, conforme recomendação do memorando nº  447/2011 da Assessoria Especial de Controle Interno deste Ministério, elaborado para um caso similar. (peça 50, p. 2) 
 (...) 
Diante das análises proferidas na Nota Técnica de Análise 159/2016 e 673/2016, relativas à execução física e financeira, respectivamente, DECIDO pela REPROVAÇÃO da prestação de contas do Convênio nº 736911/2010.' (peça 51, p. 4) 
8. A Nota Técnica de Reanálise Financeira 673/2016 (peça 51) reprovou a prestação de contas sob os aspectos da execução física e financeira. 
9. A execução física havia sido reprovada pelo Parecer de Análise Técnica de Pedido de Reconsideração 159/2016 (peça 50) . Conforme a Nota Técnica de Reanálise Financeira 673/2016, a reprovação foi total (peça 51) , uma vez que restou comprovado que o evento foi realizado por entidade estranha ao convênio.
10. Da análise dos autos, verifica-se que foram várias as oportunidades conferidas aos agentes responsabilizados, em obediência aos princípios constitucionais que asseguram o direito ao contraditório e à ampla defesa, tendo em vista as notificações constantes dos autos (peças 29, 30, 32, 33, 44, 45, 53, 54 e 59) . No entanto, as alegações apresentadas (peças 33, 49 e 57) foram consideradas insuficientes pelo Tomador de Contas, para elidir as irregularidades constatadas, e não houve o recolhimento do montante devido aos cofres da Fazenda Pública, subsistindo o motivo que legitimou a instauração da Tomada de Contas Especial.
11. No Relatório de Tomada de Contas Especial 176/2018 (peça 66) , em que os fatos estão circunstanciados, a responsabilidade pelo dano causado ao erário foi atribuída à Sra. Andrea Alves Ulhôa (CPF XXX.857.506-XX) , ocupante do cargo de presidente à época da ocorrência dos fatos (peça 64) , e ao Interamérica - Instituto de Educação, Cultura, Turismo, Trabalho e Lazer em razão da impugnação total de despesas do convênio em comento, no valor original de R$ 300.000,00.
12. A inscrição em conta de responsabilidade, no Siafi, foi efetuada conforme a Nota de Sistema 2018NS000065, de 27/3/2018 (peça 63) . 
13. Tanto o relatório do tomador de contas, quanto o relatório de auditoria da CGU, amparados pelo Parecer de Análise Técnica de Pedido de Reconsideração 159/2016 (peça 50) e pela Nota Técnica de Reanálise Financeira 673/2016 (peça 51) , do Ministério do Turismo, concluíram pela existência de dano ao erário da ordem de R$ 300.000,00, correspondente à parcela federal integral repassada à Interamérica - Instituto de Educação, Cultura, Turismo, Trabalho e Lazer, em razão da impugnação total das despesas do convênio por conta de irregularidades técnicas e financeiras.
14. A CGU seguiu o posicionamento do órgão concedente quanto às irregularidades identificadas, ao débito apurado e à responsabilidade, conforme se verifica no Relatório de Auditoria 1207/2018 (peça 67) , no Certificado de Auditoria 1207/2018 (peça 68) , bem como no Parecer do Dirigente do Órgão de Controle Interno 1207/2018 (peça 69) . O Ministro de Estado do Turismo atestou haver tomado conhecimento das conclusões contidas nos pareceres da CGU, cuja opinião foi pela irregularidade das contas (peça 70) .
15. Na instrução inicial (peça 71) , após análise dos documentos nos autos, propôs-se a realização de citação, nos seguintes termos: 
CITAÇÃO
Irregularidade: não comprovação da boa e regular aplicação dos recursos federais repassados pelo Ministério do Turismo ao Instituto de Educação, Cultura, Turismo, Trabalho e Lazer - Interamérica, por meio do Convênio 736.911/2010 (Siafi 736.911; peça 6) ; objeto: apoio à realização do evento intitulado '5º Encontro de Violeiros de São José dos Quatro Marcos', previsto para o período de 5/6/2010 a 20/11/2010 (peça 7, p. 2) , em conformidade com o Plano de Trabalho (peça 11, p. 5-12) , com vigência incidente no período de 5/6/2010 a 20/11/2010;
Responsável: Sra. Andrea Alves Ulhôa (CPF XXX.857.506-XX) , ex-presidente do Interamérica - Instituto de Educação, Cultura, Turismo, Trabalho e Lazer e signatária do termo de convênio;
Condutas: 
1) não apresentar comprovantes que permitam evidenciar a execução física do Convênio 736.911/2010 (Siafi 736.911) , tendo como objeto o '5º Encontro de Violeiros de São José dos Quatro Marcos', nos termos aprovados no Plano de Trabalho, conforme os inúmeros pronunciamentos técnicos do MTur no sentido de que as evidências constantes nos autos comprovam que a realização do evento ficou a cargo de entidade estranha ao convênio, o Sindicato Rural de São José dos Quatro Marcos, cabendo ao Instituto Interamérica, convenente, o papel de apoiador, em descumprimento ao termo de convênio;
2) não apresentar comprovantes que permitam evidenciar a execução financeira do Convênio 736.911/2010 (Siafi 736.911) , tais como:
2.1) os contratos de exclusividade (com os devidos registros em cartório) entre a empresa representante Anima Publicidade Ltda. e os artistas dos grupos das atrações musicais do evento, passível, portanto, de glosa, nos termos do Acórdão 96/2008-TCU-Plenário, além da reafirmação desse entendimento no Acórdão 3826/2013-TCU-Primeira Câmara, com a caracterização da ausência de justificativa quanto à inexigibilidade de licitação, prevista no inciso III do art. 25 da Lei n° 8.666/1993;
2.2) documentos (notas fiscais, recibos, comprovantes de transferências bancárias e outros documentos equivalentes, emitidos em nome das bandas ou artistas e assinadas por seus representantes legais ou pelos seus empresários exclusivos, sendo essa representação ou exclusividade registrada em cartório) capazes de demonstrar que eventuais valores destinados a empresa contratada Anima Publicidade Ltda foram repassados aos artistas que participaram do evento;
Nexo de Causalidade: As condutas descritas impediram o estabelecimento do nexo causal entre as despesas efetuadas com os recursos recebidos por força do Convênio 736.911/2010 (Siafi 736.911) , que consistiria na efetiva comprovação da realização dos shows previstos no evento;
	Valor original do débito (R$) 
	Data da ocorrência

	300.000,00
	22/9/2010

16. Em cumprimento ao Pronunciamento da Unidade (peça 73) , que anuiu à posição da Subunidade D4 (peça 72) , com novos pronunciamentos de ambas de caráter meramente formal para acertos nos lançamentos do sistema e-TCU (peças 76 e 77) , foi efetuada a citação da responsável Sra. Andrea Alves Ulhôa (CPF XXX.857.506-XX) , conforme delineado a seguir, consoante informações do despacho de conclusão das comunicações processuais (peça 83) :
Comunicação: Ofício 4465/2019 - Secex-TCE (peça 75) 
Data da Expedição: 3/7/2019
Data da Ciência: 8/7/2019 (peça 78) 
Nome Recebedor: Luís H. S. Pereira (recibo mediante mero carimbo) 
Observação: Ofício enviado para o endereço da responsável, conforme informação constante do Sistema CPF da Receita Federal (peça 74) .
Fim do prazo para a defesa: 24/7/2019
17. Registre-se que foi apresentado pedido de prorrogação de prazo por 60 dias pela responsável (peça 79) , deferido, via delegação, por meio de despacho (peça 80) , tendo ela, ainda, obtido vista/cópia dos autos (peça 81) , correndo o novo prazo-limite para defesa em 22/9/2019.
18. Somente em 1/10/2019, portanto, intempestivamente, a responsável apresentou suas alegações de defesa (peça 82) .
ANÁLISE DOS PRESSUPOSTOS DE PROCEDIBILIDADE DA IN-TCU 71/2012
Avaliação de Viabilidade do Exercício do Contraditório e Ampla Defesa
19. Preliminarmente, verifica-se que não houve o transcurso de mais de dez anos desde o fato gerador sem que tenha havido a notificação da responsável pela autoridade administrativa federal competente (art. 6º, inciso II, c/c art. 19 da IN-TCU 71/2012, modificada pela IN-TCU 76/2016) .
20. Com efeito, o fato gerador data de quando os recursos foram transferidos - em 22/9/2010 (peça 24, p. 1) , e a responsável foi devida e regularmente notificada pela autoridade administrativa competente sobre as irregularidades ainda em 8/8/2016 (vide Ofício 2948/2016-CGCV/Dirad/SE/MTur à peça 52, com AR de ciência por meio de terceiros à peça 53 e recurso interposto à peça 57) .
Valor de Constituição da TCE
21. Verifica-se, ainda, que o valor atualizado do débito apurado (sem juros) , em 1/1/2017, é superior ao limite mínimo de R$ 100.000,00, na forma estabelecida conforme os arts. 6º, inciso I, e 19 da IN-TCU 71/2012, modificada pela IN-TCU 76/2016.
OUTROS PROCESSOS/DÉBITOS EM SISTEMAS TCU COM O MESMO RESPONSÁVEL
22. Informa-se que não foi encontrado débito imputável à responsável em outros processos no Tribunal, estando a tomada de contas especial devidamente constituída e em condições de ser instruída.
EXAME TÉCNICO
23. Em exame, TCE instaurada pelo MTur em razão da impugnação total de despesas do Convênio/Siconv 736.911/2010 (peça 6) , tendo por objeto o evento '5º Encontro de Violeiros de São José dos Quatro Marcos/MT'.
I. Da Identificação dos Responsáveis
I.a. Da exclusão da responsabilidade do Interamérica - Instituto de Educação, Cultura, Turismo, Trabalho e Lazer (CNPJ 03.201.831/0001-10) 
24. Na instrução técnica inicial, a responsabilidade do Interamérica foi retirada sob o resumido argumento de se tratar de CNPJ (Cadastro Nacional da Pessoa Jurídica) com situação baixada por 'EXTINÇÃO P/ ENC LIQ VOLUNTARIA' (peça 71, p. 10, item 42) , relativamente ao registro da associação privada junto à Receita Federal, desde 23/2/2016, com sede em Brasília/DF (peça 67, p. 4) . Entende-se que cabe, aqui, maiores explicações de modo a restar claro o acerto de tal providência, dado que tal procedimento (ação de exclusão de responsável) , quando não submetido previamente ao Relator, é medida excepcional que deve restar devida e inequivocamente demonstrada nos autos.
25. Primeiramente, é necessário entender o significado dos termos utilizados pelo fisco para definir a situação cadastral de uma pessoa jurídica, cuja sigla transcrita é a abreviatura de extinção por encerramento da liquidação voluntária, sem necessariamente adentrar em aspectos jurídicos. De acordo com o art. 37 da Instrução Normativa RFB 1634/2016, que dispõe sobre o Cadastro Nacional da Pessoa Jurídica (CNPJ) , a inscrição da entidade pode ser enquadrada como: ativa, suspensa, inapta, baixada ou nula, o que, no caso em comento, significa:
Art. 49 (...) Baixada: procedimento, a pedido ou de ofício, posterior à ocorrência da extinção que pode ocorrer nos casos de encerramento da liquidação voluntária, judicial ou extrajudicial; incorporação; fusão; cisão total; encerramento do processo de falência, com extinção das obrigações do falido; ou transformação em estabelecimento matriz de órgão público inscrito como estabelecimento filial, e vice-versa;
26. Acerca do tema, o Acórdão 2065/2014-TCU-Plenário, Relator Min. Raimundo Carreiro, exemplifica caso similar, em que se abordou, entre outros temas, a responsabilização de entidade extinta. Naquela assentada, chegou-se, mesmo, a empreender diligências para se conhecer a real situação da baixa da empresa, ante a possibilidade de transferência de patrimônio para eventual entidade beneficiária. Ali se tratava, porém, de dissolução judicial via inquérito civil público do MPDFT, consoante processo no TJDFT. Entretanto, no caso em exame, consultas feitas ao site do mesmo Tribunal (na praça onde o Interamérica possuía sede, o DF) não retornam a existência de processo judicial algum.
27. Não obstante, a aposição de extinção por encerramento da liquidação voluntária transparece uma opção utilizada quando se solicita voluntariamente a exclusão do CNPJ da empresa junto à RFB, estando ela já encerrada e com a situação cadastral baixada, o que autoriza presumir a inexistência de patrimônio ou mesmo sua transferência para outro CNPJ.
28. Por derradeiro, consulta ao CPF da ex-Presidente ora responsável nestes autos dá conta de que, após a data de encerramento do Instituto, ela não passou a figurar como representante legal de nenhuma nova entidade com CNPJ; pelo contrário, pouco mais de um ano, ela foi excluída da única empresa da qual ainda fazia parte nos quadros societários, de natureza jurídica absolutamente distinta (Ltda.) e cuja atividade econômica nada se assemelha com a do Instituto (comércio varejista de artigos do vestuário e acessórios) .
29. O permissivo que autoriza a exclusão de um dos responsáveis do rol solidário se encontra no Código Civil, de aplicação subsidiária nesta Casa, a saber:
Art. 275. O credor tem direito a exigir e receber de um ou de alguns dos devedores, parcial ou totalmente, a dívida comum; se o pagamento tiver sido parcial, todos os demais devedores continuam obrigados solidariamente pelo resto.
Parágrafo único. Não importará renúncia da solidariedade a propositura de ação pelo credor contra um ou alguns dos devedores.
 (...) 
Art. 282. O credor pode renunciar à solidariedade em favor de um, de alguns ou de todos os devedores.
Parágrafo único. Se o credor exonerar da solidariedade um ou mais devedores, subsistirá a dos demais.
30. A solidariedade, por sua vez, é instituto de direito material que independe e subsiste à ausência de um ou mais devedores solidários no polo passivo da relação processual (v.g., Acórdão 2763/2011-TCU-Plenário, Relator Ministro-Substituto Augusto Sherman Cavalcanti) . E, em verdade, a despeito da discricionariedade do ato de exclusão de um dos responsáveis solidários, fato é que não é mais possível a responsabilização da entidade extinta.
31. Dessa forma, não havendo os mínimos indícios ou evidências de que tenha remanescido patrimônio do Interamérica ou de que tenha este eventualmente sido destinado a transferência para outro CNPJ; considerando a extinção do Interamérica, que só poderia ter sido acatada após a liquidação de seu patrimônio; considerando que não há, nos autos, qualquer indício de existência de patrimônio do Interamérica que justifique sua inclusão na cobrança do débito - restando inócuo, inclusive, eventual julgamento irregular de suas contas; considerando que a inclusão do Interamérica no polo passivo da cobrança executiva veiculada por eventual acórdão condenatório viria apenas a constituir mais um fator de morosidade do processo judicial, sem que se possa vislumbrar algum resultado concreto favorável ao erário; considerando, por fim, o princípio da economia processual, entende-se correta a proposta preliminar de exclusão da entidade do rol de responsáveis dos presentes autos; todavia, há que se propor ser ela ratificada quando da submissão da proposta de encaminhamento da presente instrução ao Relator.
I.b. Da responsabilização da Sra. Andrea Alves Ulhôa (CPF XXX.857.506-XX) 
32. Verifica-se, na instrução inicial (peça 71, p. 10, item 42) , que a responsabilidade recaiu somente sobre a Sra. Andrea Alves Ulhôa por ter sido ela a signatária contratante das empresas envoltas nas apurações das irregularidades e débitos do Convênio sub examine, quais sejam, Anima Publicidade Ltda. (CNPJ 01.565.441/0001-01; peça 27, p. 1-3) e JCF Fernandes-ME (CNPJ 06.987.646/0001-90; peça 27, p. 4) .
33. Acerca do tema, vale citar excertos do Voto condutor do Acórdão 2763/2011-TCU-Plenário, da Relatoria do Ministro Augusto Sherman Cavalcanti, in verbis:
'13. No que tange à responsabilização da pessoa física, na figura de representante da entidade privada, entendo não aplicável, neste caso, a teoria da desconsideração da personalidade jurídica da entidade, prevista no art. 50, do Código Civil Brasileiro, tendo em vista que o dever de prestar contas do administrador desses recursos é inerente à atribuição que lhe foi dada, qual seja, o gerenciamento de recursos federais repassados para o alcance de finalidade pública, e essa responsabilidade já tem previsão constitucional, conforme defendido pelo representante do Ministério Público em seu parecer.
14. Desse modo, quanto à identificação das pessoas que devem responder por danos ao erário ocorridos na aplicação de transferências voluntárias de recursos federais a entidades privadas, com vistas à consecução de uma finalidade pública, proponho que este Tribunal firme o entendimento de que, na hipótese em que a pessoa jurídica de direito privado e seus administradores derem causa a dano ao erário na execução de avença celebrada com o poder público federal com vistas à realização de uma finalidade pública, incide sobre ambos a responsabilidade solidária pelo dano ao Erário.'
34. Também, com o mesmo entendimento, seguiu o Relatório e Voto do Relator Ministro Raimundo Carreiro, que conduziu ao precitado decisum:
Acórdão 2065/2014-TCU-Plenário, a saber:
Relatório (que adotou a instrução técnica da Secex-SP) 
'À peça 80, da qual transcrevo parte, o Representante do MP, Procurador-Geral, anuiu à proposta da Unidade Técnica com os ajustes que entendeu necessários:
 (...) 
7. Quanto ao questionamento acerca da regularidade da condenação em débito solidário dos dirigentes da entidade extinta, a unidade técnica conclui que tal responsabilização está lastreada no Acórdão 2763/2011-TCU-Plenário, que apreciou Incidente de Uniformização de Jurisprudência, e que em seu subitem 9.2.1 assim dispôs:
'9.2.1. na hipótese em que a pessoa jurídica de direito privado e seus administradores derem causa a dano ao erário na execução de avença celebrada com o poder público federal com vistas à realização de uma finalidade pública, incide sobre ambos a responsabilidade solidária pelo dano;'
8. Desse modo, a Secex/SP entende que 'os fundamentos da responsabilidade dos ex-dirigentes da Ágora encontram-se consignados às fls. 142 a 144 da peça 2 e fls. 130 a 132 da peça 3, os quais, de forma alguma, são afetados pela exclusão da entidade, em razão de sua extinção, do polo passivo' e ratifica as conclusões estampadas na instrução de p. 133-135 da peça 3, propondo, contudo, excluir a entidade Ágora do pólo passivo da presente TCE.
9. Assiste razão à unidade técnica. Embora não calcado em rito próprio e legal, a extinção da entidade Ágora foi declarada, agora em sentença transitada em julgado, nos autos do processo 2004.01.1.051627-9, que tramitou do TJDFT.
 (...) 
11. Quanto à responsabilização dos dirigentes da entidade Ágora, também entendo pertinentes os apontamentos feitos pelo auditor instrutor da Secex/SP, em instrução de peça 77.
 (...) 
13. Nesse esteio, observo que, para a responsabilização dos dirigentes da entidade gestora de recursos públicos repassados por meio de transferências voluntárias, não é obrigatória a aplicação da despersonalização da pessoa jurídica, bastando que a pessoa jurídica de direito privado e seus administradores causem dano ao erário, o que foi devidamente apontado pela unidade técnica, conforme consignado nas p. 142-144 da peça 2 e 130-132 da peça 3.
14. Esse também foi o entendimento adotado por este Tribunal nos precedentes encontrados nos Acórdãos nº s 1810/2013 [Rel. Ministra Ana Arraes] e 1427/2013 [Rel. Ministro Raimundo Carreiro], ambos da 2ª Câmara.
15. Essa última decisão apreciou tomada de contas especial instaurada pela Secretaria de Políticas Públicas de Emprego do Ministério do Trabalho e Emprego - SPPE/MTE em razão de irregularidades na execução do Convênio nº 095/2001, celebrado entre a Secretaria de Estado do Emprego e Relações do Trabalho - Sert/SP e a Associação para Projetos de Combate à Fome - Ágora, objetivando o cumprimento das metas do Plano Nacional de Qualificação do Trabalhador - Planfor e do PEQ/SP - Plano Estadual de Qualificação, tendo resultado na exclusão daquela entidade da relação processual, em razão de sua extinção, e no julgamento pela irregularidade das contas dos Srs. Mauro Farias Dutra, ex-Presidente da Ágora, Gilson Matos Moreira, ex-Administrador e responsável pela gestão administrativa e financeira da Ágora, e José Roberto Escórcio, responsável técnico pela execução do objeto do convênio. Os responsáveis também foram condenados ao pagamento solidário de débito e de multa.
16. Ante o exposto, e considerando adequada a análise efetuada pela unidade técnica, este representante do MP/TCU ratifica sua manifestação anterior, endossando a proposta formulada às p. 133-135 da peça 3, sugerindo, no entanto, que a autorização para pagamento parcelado da dívida, constante no subitem 9.4 do encaminhamento (p. 135) , seja concedida em 36 meses, em observância à nova redação contida no art. 217 do RI/TCU, dada pela Resolução/TCU nº 246/2011, e que seja promovida a exclusão da entidade Associação para Projetos de Combate à Fome - Ágora dos autos, em virtude de sua extinção.'
Voto:
'9. Não obstante, a Associação para Projetos de Combate à Fome - Ágora deve ser excluída da relação processual em face de sua extinção declarada, em sentença transitada em julgado, nos autos do processo 2004.01.1.051627-9 que tramitou no TJDFT.
10. Ressalto, por fim, que, em caso análogo, como o do Acórdão da 2ª Câmara nº 427/2013, colacionado pelo douto representante do MP, Procurador-Geral Paulo Soares Bugarin, a Ágora foi excluída da relação processual em razão de sua extinção, confirmando-se, porém, como no caso vertente, o julgamento pela irregularidade das contas dos seus administradores Mauro Farias Dutra, Gilson Matos Moreira e José Roberto Escórcio, a condenação em débito e a pagamento de multa.
11. Ratifico para, para tal, as conclusões do MPTCU que traz a lume a competente exposição do relator, Ministro-Substituto Augusto Sherman Cavalcanti, sobre a matéria no Voto condutor do Acórdão 2763/2011-TCU-Plenário. Em síntese, para a responsabilização de pessoas físicas que atuam como representantes de entidade privada gestora de recursos públicos repassados por meio de transferências voluntárias, é dispensável a aplicação da teoria da desconsideração da personalidade jurídica se comprovado o dano ao erário causado pela entidade e seus dirigentes, como é o caso.'
35. Com essas considerações, resta inequívoca a correta citação da responsável Sra. Andrea Alves Ulhôa, ante os indícios e evidências de que deu causa, ativa ou passivamente, às irregularidades e débitos identificados neste processo, restando suas condutas devidamente identificadas (vide matriz à peça 71, p. 13-14) , mormente por ter praticado atos em nome do Instituto e de ter sido a signatária dos contratos fulminados na apuração dos fatos desta TCE, e, à luz da farta jurisprudência firmada retro, deve permanecer na qualidade de responsável nos autos, sem necessidade de desconsideração da personalidade jurídica do Interamérica.
II. Da admissibilidade da defesa apresentada quanto ao quesito tempestividade
36. Preliminarmente, acerca da interposição de defesa pela Sra. Andrea Alves Ulhôa, verifica-se, conforme já visto, que, após prorrogação de prazo, a data-limite transcorreu em 22/9/2019, mas suas alegações só foram apresentadas em 1/10/2019, com atraso, portanto, de 9 dias (vide peças 79 a 82) .
37. Acerca do juízo de admissibilidade da peça de defesa interposta, quanto ao quesito prazo, sugere-se, em caráter excepcional, que seja ela acolhida nesta Corte de modo a ser analisada ante as seguintes razões, de modo a se afastar a caracterização de revelia: i) atraso relativamente pequeno na entrega da defesa, inferior a duas semanas; ii) densidade documental da peça de defesa (que conta com 17 páginas redigidas com substrato argumentativo, além de 38 páginas de anexos) ; iii) ofício de citação recebido por terceiros de modo frágil, por meio de carimbo (peça 78) , deixando em situação precária a eficácia e validade da citação, no que tange à contagem de prazos de defesa; iv) homenagem aos princípios da razoabilidade e da verdade material.
38. De fato, nesta etapa processual, esta Corte costuma se filiar mais à verdade dos fatos do que ao formalismo dos prazos, e não é incomum que aja com alguma tolerância para que a ampla defesa e o contraditório sejam exercidos, quando presente alguma circunstância excepcional (no caso, transcurso de prazo relativamente pequeno; citação com ciência precária; e material argumentativo bem redigido, com anexos, demonstrando que houve algum esforço, por parte da responsável, na busca por esclarecer a situação) .
39. Logo, a despeito do ulterior crivo decisório final, que compete ao Relator e ao Colegiado, sugere-se recepcionar as alegações de defesa da parte, dando-se prosseguimento ao exame de mérito e, por conseguinte, por dever de ofício, empreender-se-ão, adiante, as devidas análises da peça de defesa (peça 82) .
III. Da eficácia e validade da notificação
40. Observa-se que a responsável foi citada (peça 75) em endereço válido constante da base CPF  (peça 74) , mas o AR (peça 78) , em que pese ter regressado como recebimento cumprido, não teve a aposição devida da assinatura do recebedor, apenas mero atesto via carimbo, trazendo impessoalidade merecedora de repetição do procedimento (ou seja, só cumpriu um dos requisitos do AR, que é a aposição do nome legível do recebedor, mas não o outro requisito, que é sua assinatura) .
41. Entretanto, ainda que tal citação tenha sido recebida por terceiro de modo não apropriado e precário, ou seja, por meio de carimbo, meramente, sem assinatura, tem-se que o comparecimento da responsável aos autos de forma espontânea, seja para requerer vistas e prorrogação de prazo (peça 79) , seja para apresentar alegações de defesa (peça 82) , supre qualquer dúvida a respeito e ratifica a eficácia e validade da notificação.
IV. Das alegações de defesa da Sra. Andrea Alves Ulhôa (CPF XXX.857.506-XX) - peça 82
IV.a. Do conteúdo da peça de defesa
42. Observa-se, de início, que a peça de defesa, antes da parte argumentativa propriamente dita, traz o item '1. Resumo', em que a responsável apresenta quadro sinótico que expõe sua visão panorâmica dos tópicos de execução física e financeira do Convênio, dos fatos que lhe são imputados e da respectiva contra-argumentação (item 1, peça 82, p. 1-2) .
43. Em seguida, no item '2. Introdução' (peça 82, p. 2-3) , apresenta exposição sobre a atuação do Instituto - associação sem fins econômicos de âmbito estatutariamente nacional - e a consecução de seus fins sociais e objetivos voltados ao interesse público, materializados pela realização consagrada de projetos, eventos, feiras e oficinas em diversas áreas, em especial, a do turismo e seus segmentos, em parcerias com o poder público (p. e., estado de Goiás) e a iniciativa privada, em ações pautadas pela ética, idoneidade, seriedade e outros valores universais, jamais tendo contas rejeitadas.
44. No item '3. Do Mérito' (peça 82, p. 3-16) , que contém a parte argumentativa propriamente dita, a responsável divide sua argumentação em duas partes, quais sejam, a parte 'A) Da execução física' e a parte 'B) Da execução financeira', a serem analisadas em seguida, considerando que os demais itens da defesa (1, 2 e 4) são meramente expositivos ou já estão sendo aqui rebatidos ou discutidos.
45. No último item, '4. Conclusão e pedidos' (peça 82, p. 16-17) , a responsável apenas repete o que já foi argumentado no item 3 anterior: que o objeto do convênio foi executado conforme o plano de trabalho aprovado, ante a uma conduta de boa-fé; que houve ofensa ao contraditório e prejuízos à ampla defesa, ante o decurso de prazo de quase dez anos; que foram feitas exigências extemporâneas e descabidas, por parte do MTur, de formalidades não previstas nas tratativas preliminares ao Termo de Convênio, ante material de divulgação do evento contendo erro material escusável. Ao final requer o acatamento das alegações, a aprovação das contas como regulares ou regulares com ressalvas, ou, ainda, que seja dada nova oportunidade de defesa prévia à instrução de mérito da UT, considerando seus esforços em obter nova documentação complementar.
46. Quanto ao julgamento das contas, ele é a resultante das apurações dos fatos e das análises das alegações de defesa, que podem ser acatadas ou rejeitadas, no todo ou em parte, sendo o crivo decisório do Relator e Colegiado.
47. Quanto à nova oportunidade de defesa prévia, tem-se que o exercício do direito à ampla defesa e contraditório é regido pelas normas constitucionais e de controle externo; no caso em comento, a Lei 8.443/1992 e o Regimento Interno/TCU, bem como a IN-TCU 71/2012, disciplinam o processo de TCE e suas fases e procedimentos, de modo que o prazo para apresentação de alegações de defesa delimita o tempo para exercício do ato de defesa; uma vez transcorrido o prazo e/ou apresentada/admitida a defesa, tem-se a preclusão consumativa desse direito, razão por que a responsável, caso demonstre irresignação com a decisão que vier a ser adotada, terá somente os instrumentos recursais previstos à sua disposição, após o julgamento de mérito, que é a próxima fase.
IV.b. Dos argumentos quanto à execução física do convênio
48. Quanto ao mérito, na parte A das alegações de defesa (peça 82, p. 3-8) , acerca da execução física, a responsável alega que o evento foi realizado. Discorre sobre o Município e seus três eventos tradicionais, e, ante a falta de recursos, os esforços para a realização do 5º Encontro de Violeiros de 2010 por parte do Interamérica (associação de âmbito nacional, segundo seu Estatuto) , sendo descabido se questionar sua atuação fora do DF, sua sede, citando outros exemplos de convênios com tal característica.
49. Alega que a proposta de realização do evento foi anexada no Siconv pelo Interamérica com razoável antecedência, em 30/3/2010, tendo sido analisada e aprovada pelo MTur em seus aspectos técnico, financeiro e jurídico (vide peça 3) . Sustenta, porém, que a celebração do Convênio se deu somente na véspera da realização do evento, em 4/6/2010 (peça 6) , e, pior ainda, com liberação de recursos a posteriori  (em 22/9/2010) . Observa que tais fatos não escaparam de serem notados pela instrução inicial da UT (item 4, peça 71, p. 2) . Contudo, segundo aduz, o Instituto, ciente dessa costumeira dinâmica do MTur e confiante na sua equipe, na adequação do projeto ao PNT (Plano Nacional de Turismo) , na sua capacidade técnica e na aprovação do projeto, deu prosseguimento à proposta de realização do evento e contornou a situação, contingenciada quanto a prazos e recursos financeiros, executando o objeto de modo irretocável e cumprindo fielmente o plano de trabalho.
50. Menciona Termo de Cooperação assinado em 10/5/2010 com o Sindicato Rural do Município (peça 38) , cujo papel secundário era apenas ceder espaço no Parque de Exposições, com apoio técnico e operacional, para realização do evento, contribuindo a parceria com ação imprescindível de divulgação, que não contava nem com o apoio, nem com a autorização e nem com a destinação de recursos do MTur (vide Parecer Técnico 1028/2010, peça 3, e nota de rodapé '1', peça 82, p. 5, consoante art. 39, IX, da Portaria Interministerial Nº 127/2008) , sem que lhe fossem delegadas outras responsabilidades. O reconhecimento de firma do Termo se deu somente após o evento ante a diligência do MTur, para, assim, preservar a autenticidade do documento.
51. Acerca do questionamento de vício no cartaz de divulgação elaborado pelo Sindicato (Anexo 01, peça 82, p. 19) , esclarece que ele foi prévia e tempestivamente submetido ao crivo técnico do MTur em 20/5/2020, conforme prova de extrato do Siconv, 'Listagem de Anexos' (Anexo 02, peça 82, p. 21) . Logo, o MTur aprovou a celebração do Convênio e a documentação encartada no Siconv, não tendo sido tal cartaz, até ali, alvo de diligência, observação ou recomendação do órgão. Assim, a reprovação com base no aludido cartaz somente adveio com a análise da execução física, já na fase de prestação de contas, quando a equipe técnica do MTur concluiu que a realização do evento se deu pelo Sindicato. Esse flagrante erro material envolvendo acepções técnicas aos termos 'apoio' e 'realização' insculpidos no cartaz foi propagado, à exaustão, nas mídias sociais e na Internet, em proporções que, embora combatidas pelo Instituto, fugiram ao seu controle.
52. Nesse sentido, sustenta que, contrariamente ao Parecer de Análise Técnica de Pedido de Reconsideração MTur 159/2016, 'existiram sim matérias de jornal que noticiaram o evento e informaram, de maneira correta, a realização pelo Instituto Interamérica' (Anexo 03, peça 82, p. 27) , cujos originais já haviam sido entregues ao órgão desde a primeira diligência, em que pese estranhamento não constarem da TCE na atual fase. E mais: citando trecho do aludido Parecer, a responsável informa que todos os anexos contendo cinco reportagens em que se apoia para afirmar que a realização se deu pelo Sindicato são de eventos realizados em outros anos posteriores ao do evento, que se deu em 2010. E o fato de ser um evento imerso no contexto de outras festividades não autoriza a Administração a duvidar de sua lisura ou de conjecturar que dele resultem prejuízos.
53. Anota a responsável que a execução física também se comprova com as novas declarações substituídas na medida do possível e ora juntadas (Anexo 04, peça 82, p. 29-30) , cuja imprecisão terminológica das anteriores foi fruto de mera padronização e certa falta de compromisso com critérios técnicos dos emissores, que não são obrigados a conhecerem quem são os idealizadores, organizadores, realizadores ou apoiadores do evento.
54. Por fim, de modo a reafirmar veementemente a execução física do Convênio, destaca, além dos documentos aqui já relacionados, uma declaração do então Presidente do Sindicato atestando que não foi a entidade quem realizou o evento (Anexo 05, peça 82, p. 32) , bem como fotografias comprobatórias da realização do evento (Anexo 06, peça 82, p. 34-39) e declarações dos artistas (Anexo 07, peça 82, p. 41-47) .
IV.b.1. Análise (acatamento) 
55. Acerca da execução física do convênio, entende-se, a despeito das posições técnicas precedentes, que razão assiste à defendente quando argumenta que o evento foi realizado.
56. Acerca da atuação da entidade fora do DF, a busca no Siconv permitiu - como apontado pela responsável que lá constaria - recuperar a existência de Ata de Assembleia Geral Extraordinária, ora anexada (peça 84) , registrada no Cartório do 1º Ofício do Registro Civil das Pessoas Jurídicas - Brasília em 1/6/2010 - portanto, antes da realização do evento, dando conta de que, a despeito de constar, no Estatuto da Associação, implicitamente, que sua atuação tem abrangência nacional, com a aprovação da modificação de seu art. 2º, não restaram dúvidas acerca da sua amplitude de atuação nacional. A anexação do documento no Siconv foi feita em 2/6/2010 (peça 82, p. 22) , portanto, antes dos pareceres do MTur que aprovaram a celebração do Convênio. Experiências também citadas de atuação do Instituto fora do DF, por exemplo, junto ao Governo do Estado de Goiás, corroboram tal informação (vide fragmentos localizados na Internet - v.g., http://www.sgc.goias.gov.br/upload/arquivos/2012-05/resultado-da-analise-2012.pdf - que ora se colacionam como peça 85) . Aliás, essas participações poderiam caracterizar afronta à declaração de inexistência de convênios do Interamérica, constante do Siconv, de que o Instituto não executou, na qualidade de proponente, convênios e/ou projetos nos últimos três anos com a administração pública federal, estadual ou municipal, como a do citado Planteq-GO 2010/2011, mas este fato não está em apuração nesta TCE. 
57. Também do Siconv foi possível extrair histórico de parcerias com entidades privadas em projetos do Instituto em outros estados (SP, GO, MT, vide peça 86) , e no mesmo Sistema é possível se consultar matérias jornalísticas dando conta de sua atuação em eventos fora do DF, sua sede.
58. A afirmação de que a proposta de realização do evento pelo Interamérica foi cadastrada no Siconv em 30/3/2010 também se confirmou por consulta ao Sistema feita nesta oportunidade, e é forçoso reconhecer que há documentação que lhe deu suporte inserida, de fato, no aludido Sistema, antes da celebração do convênio, ainda que parte dela quase às vésperas (conforme relação apresentada à peça 82, p. 22-25, cujos lançamentos foram ora conferidos, todos anteriores, de fato, à data de 4/6/2010) .
59. Observa-se que práticas não recomendadas no MTur, como a de celebrar convênios às vésperas de realização de evento e de promover liberação de recursos a posteriori  (vide instrução inicial, peça 71, p. 2, item 4) , são exemplos condenáveis que já foram, inclusive, objeto de fiscalização desta Corte. Nesse sentido, veja-se o Relatório e o Voto condutores do destacado Acórdão 96/2008-TCU-Plenário, que apurou desvios de conduta praticados por servidores/funcionários do MTur na concessão e na aprovação de prestações de contas, ante a ilegitimidade/ilegalidade do objeto de alguns dos convênios firmados e sua discrepância com o estabelecido no PNT, no Plano Estadual de Turismo de Mato Grosso e nos programas de governo.
60. Contudo, não há notícia, nos autos ou em outro processo neste Tribunal de que se tenha conhecimento, de as situações de ilegalidade que seguiram sendo apuradas, mesmo após aquele decisum, terem sido projetadas também no presente Convênio para o Instituto envolvido. Assim, a presunção de legalidade, até que se prove o contrário, deve imperar de modo a que o argumento da defendente, de que confiava que tudo evoluiria a contento, a despeito de eventuais suspeitas que possam pairar sobre a dinâmica da aprovação, celebração e liberação de recursos no convênio, no mínimo, atabalhoada, por parte do MTur, deve ser acatado.
61. Acerca do Termo de Cooperação assinado com Sindicato Rural local em 10/5/2010 (peça 38) , em que pese notícias de mídia e jornais deturpando o pacto ali observado, também é forçoso reconhecer que seu objeto é preciso e claro, e as participações do Interamérica, na qualidade de Cooperado, e Sindicato, na qualidade de Cooperante, nominações dadas no preâmbulo do Termo, deixam inequívocas as funções de cada uma das entidades na aludida parceria (peça 38, p. 2, vide destaques) :
Cláusula Primeira - Do Objeto
O presente Termo de Cooperação objetiva a cessão de espaço, apoio técnico e operacional para a divulgação do evento intitulado '5° ENCONTRO DE VIOLEIROS DE SÃO JOSÉ DOS QUATRO MARCOS', a ser realizado nos dias 05 e 06 de junho de 2010, que acontecerá previamente à EXPOMARCOS que se realizará no período de 09 a 13 de junho do corrente ano.
PARÁGRAFO ÚNICO: O COOPERANTE [Sindicato] atuará como apoiador do objeto previsto no Caput, e o COOPERADO [Interamérica] atuará como executor do evento, exercendo a função de coordenar dos trabalhos da equipe cedida pelo COOPERANTE.
62. De fato, não há, no Plano de Trabalho (PT, peça 11) , previsão de rubricas orçamentárias para gastos com locação de espaço/local de realização dos shows (que não se confunde com a locação de 'palco', prevista na etapa/fase 9 do projeto à peça11, p. 6, que compreendia estrutura metálica com cobertura e outros itens afins) . Tampouco consta no PT valores destinados a verbas voltadas para divulgação do evento. Pelo contrário, a Portaria Interministerial 127/2008 vedava, em seu art. 39, inciso IX, ações voltadas à publicidade, exceto se de caráter educativo, informativo ou de orientação social, e, ainda assim, desde que previstas no PT - o que não foi o caso.
63. Sendo assim, em que pese a conduta esperada, nesse caso, fosse uma interação do Interamérica com o MTur visando a dirimir eventuais dúvidas a respeito da parceira e mesmo dar conhecimento de sua existência, fato é que não há, no aludido Termo de Cooperação, previsão de repasse de recursos entre as instituições nem se vislumbra que pudesse acarretar em acréscimo de gastos ou prejuízos ao objeto conveniado, de modo que razão assiste à defendente ao afirmar que tal providência não feriu a vedação da Portaria Interministerial 127/2008 no tocante à consecução dos objetivos, em relação estritamente à execução física.
64. Por outro lado, teria, sim, havido descumprimento da alínea 'mm' do item II da Cláusula Segunda do Termo de Convênio, que obrigava a incluir no Siconv todos os documentos e informações referentes ao Convênio (não se identificou, na documentação inserta no Siconv, tal Termo de Cooperação) . Entretanto, ante ao caráter não pecuniário da avença, entende-se que a falha pode ser considerada meramente de caráter formal, porque, diferentemente do que vinha sendo ponderado nas análises técnicas precedentes, tanto na fase interna quanto na presente fase externa, não se identificou evidência apta a concluir que o realizador do evento não foi o Interamérica. 
65. A justificativa da parceria celebrada em 10/5/2010, de que o Sindicato era um ente estratégico por ser o realizador dos demais eventos envoltos ao objeto do Convênio (12ª Expomarcos e 25ª Festa do Peão de Boiadeiro) , é razoável porque, de fato, restou inconteste que os três eventos se entrelaçavam há alguns anos, e isso não escapou do conhecimento do MTur, não podendo ser usado como escusa, prova ou argumento para imputar ao Instituto a afirmação de que, por esta razão, não teria ele sido o realizador de um desses eventos. O objeto do convênio, analisado e aprovado pelas instâncias daquele órgão, sempre foi, desde o nascedouro, claro, objetivo e inequívoco: 'incentivar o turismo [naquela municipalidade] por meio da implementação do Projeto intitulado '5º Encontro de Violeiros de São José dos Quatro Marcos', conforme Plano de Trabalho aprovado'.
66. Assim, não se vislumbra obscuridade, contradição ou omissão quanto à celebração do convênio relativamente ao seu objeto, nem se coaduna a falta ou falha nas informações truncadas da mídia e eventualmente nas primeiras declarações de autoridades acerca do verdadeiro realizador do evento em tela porque, ou elas foram sanadas, ou os indícios de que teria sido o Sindicato o realizador do evento são frágeis ou inconclusivos. Quanto ao reconhecimento extemporâneo de firma do Termo de Cooperação (4/10/2012) , não há ilegalidade que, parafraseando a defendente, inviabilize ou diminua o valor do documento (peça 49, p. 3) .
67. A despeito das primeiras declarações de realização do evento provindas de autoridades locais constantes do processo, que conferia ao Sindicato equivocadamente o status de seu realizador, aquela proveniente do Prefeito, à época, foi corrigida posteriormente (peça 82, p. 29) ; e, quanto à do Juiz de Direito, entende-se razoável a justificativa de que ele foi transferido de Comarca e as dificuldades para sua localização. Tal declaração foi substituída pela de uma terceira figura, cuja fidedignidade deve ser homenageada, por se tratar de pessoa cuja função e atribuições institucionais exercidas à época se atrelavam indissociavelmente do evento, qual seja, a de Chefe do Departamento de Cultura e Turismo do Município (peça 82, p. 30) . Essas correções já haviam sido antes apresentadas e narradas em defesa prévia apresentada pela responsável (peça 33, p. 3) , que deixou evidente o papel secundário do Sindicato, ao menos no evento em comento (já que teria sido, de fato, o realizados dos outros dois eventos concomitantes a este) .
68. Sobre o suposto 'vício' na informação veiculada pelo cartaz de divulgação elaborado pelo Sindicato acerca da realização do evento, tida como a principal peça de acusação dos posicionamentos técnicos precedentes para caracterizar a não execução física do Convênio, em especial, a Nota Técnica de Análise 675/2012 (peça 28) , entende-se que razão assiste à responsável.
69. Em primeiro lugar, de fato, conforme alega a defendente, tal peça foi devida e previamente inserida pelo Interamérica, de boa-fé, no Siconv em 20/5/2010 (vide extrato de 'Listagem de Anexos', Anexo 02, peça 82, p. 21) , exatos 15 dias antes da aprovação da proposta e da celebração do Convênio (ocorridas simultaneamente em 4/6/2010) . 
70. Ora, se não se pode afirmar que a aprovação da proposta obrigava os técnicos do MTur a analisar minuciosamente, um a um, em detalhes, todos os anexos constantes do Siconv e que davam embasamento, comprovação e suporte à proposta de evento, também não há que se falar que o Interamérica agiu com dolo ou má-fé, nem que tentou omitir ou usar de qualquer subterfúgio ao apresentar, previamente, o cartaz de divulgação do evento (não tendo sido tal cartaz, até ali, alvo de qualquer tipo de questionamento, diligência, observação ou recomendação do órgão) .
71. Em segundo lugar, o equívoco do cartaz, analisando-se os termos ali colocados (peça 82, p. 19) , foi ter incluído o Sindicato (diga-se de passagem, o 'patrocinador' da divulgação) como correalizador do evento - mas não por ter excluído que a realização se deu pelo Interamérica, cujo nome consta explicitamente debaixo do título 'Realização'. 
72. Se é tido por falha o MTur ter constado no cartaz (ou mesmo na placa junto ao palco, divulgada nas fotos) sob o mero título de 'Apoio' ao evento (quando talvez tivesse sido mais correto constar como seu patrocinador) , visto sob o crivo estritamente técnico da expressão tal qual ditam as práticas de marketing, também é verdadeiro que nem no Termo de Convênio, nem na Portaria Interministerial 127/2008, consta alguma orientação clara a esse respeito, exceto 'assegurar e destacar, obrigatoriamente, a participação do Governo Federal e do Ministério do Turismo em toda e qualquer ação, promocional ou não, relacionada com a execução odo objeto' (alínea 'k', item II, da Cláusula Terceira do Termo de Convênio) , bem como a vedação a 'promoção pessoal'. 
73. E mais: em que pese inequivocamente o foco central da peça de divulgação sub examine ser o 5º Encontro de Violeiros nos dias 5 e 6 de junho de 2010 - até pela diagramação da arte gráfica destacada, com nome e data do evento em tamanho e fonte de letras evidentes e imagens de dois violeiros sombreados ao centro -, não deixou o cartaz de abordar, no canto superior direito, se tratar de um subevento inserido em um evento maior denominado 'Expomarcos Edição 2010', de 5 a 13 de junho, esse, sim, de inegável realização/responsabilidade do aludido Sindicato. 
74. Logo, a realização de um evento maior (Expomarcos) cabia ao Sindicato, e a realização de outro evento, de menor porte, cabia ao Interamérica, ambos realizados em um mesmo espaço físico, tal qual divulgado no cartaz, o 'Parque de Exposições Manoel Paulino'. Se houve imprecisão quanto à correta aposição no rodapé do cartaz do título atribuível à 'Realização', entende-se ser razoável a interpretação de que tal falha é escusável, por não trazer prejuízos nem à execução do objeto, nem à utilização dos recursos, nem à divulgação do evento (cujo intuito é atrair a participação popular) , muito menos compromete ou diminui, em importância, as quotas de investimento e/ou participação inegáveis do MTur, como principal patrocinador, e do Interamérica, na qualidade de realizador do evento.
75. E mais ainda: há exemplo de fotos anexadas (peça 82, p. 39) que demonstram que não foi intenção dos realizadores e organizadores diminuir a marca 'MTur' ou 'Governo Federal' na participação do evento, além de servirem de prova que os vídeos institucionais do MTur obrigatórios foram apresentados e conferem, de maneira didática e corretiva, os exatos contornos da participação dessas marcas na execução do Convênio.
76. Logo, quem quer que tenha frequentado o evento se deparou, em algum instante, com a imagem do MTur e do Governo Federal estampadas seja no palco, seja em ambientes adjacentes (onde os artistas posaram para fotos) , seja por meio dos telões em que circulou o vídeo institucional de publicidade do MTur.
77. Em terceiro lugar, há o argumento de que a responsabilidade pela feitura, diagramação, elaboração, enfim, do cartaz contendo pequeno equívoco material (cujo impacto na divulgação é diminuto, até pelas dimensões das letras, comparadas à mensagem principal do cartaz como um todo) não pode nem deve ser atribuída ao Interamérica, porquanto inexistente, no plano de trabalho - o que se assenta até como falha de estratégia -, a previsão de publicidade e divulgação do evento. 
78. Ora, em 2010, as mídias sociais e Internet ainda não tinham o alcance de hoje, sendo razoável presumir ser este instrumento de publicidade adequado e concebido como parte de uma eficiente campanha de divulgação de eventos no município, regiões circunvizinhas e, mesmo, no resto do país. Sabe-se que nos rincões municipais mais extremos, os cartazes sempre foram, até ali, eficientes peças de divulgação, em geral afixados nas cidades interioranas em quadros de avisos das secretariais municipais, em botecos, farmácias, bancos, postes, paradas de ônibus e até igrejas, nos próprios sindicatos e locais de evento, como parques e pavilhões de exposição, e toda sorte, enfim, de potenciais locais para se dar ampla divulgação. 
79. Ainda, no canto superior esquerdo do cartaz, vê-se os dizeres, na vertical/perpendicular, 'Gráfica Potencial (65) 3251-1793'; não há qualquer gasto documentado nos autos que evidencie que recursos do Convênio tenham sido direcionados a essa suposta empresa que possivelmente cobrou, do Sindicato, pelos serviços de impressão gráfica do cartaz.
80. Em quarto lugar, outro aspecto que merece reparo nos posicionamentos técnicos precedentes acerca da execução física é o da catalogação de matérias jornalísticas de anos díspares ao do evento como tentativa de fazer prova do Sindicato como realizador do evento (vide Parecer de Análise Técnica de Pedido de Reconsideração MTur 159/2016) .
81. Cópia de reportagem jornalística (Anexo 03, peça 82, p. 27) , cujo original a defendente sustenta que já havia sido entregue na fase interna da TCE, confere presunção de veracidade ao argumento da defesa. Tal informação acerca do original resta comprovada consoante defesa (peça 33, p. 4, § 4º) , que, acrescentou, ainda, uma relação de diversas reportagens e endereços da Internet, embora hoje já inacessíveis, que atestavam a realização do evento pela entidade (peça 33, p. 4-5) .
82. Em quinto e derradeiro apontamento, a declaração do Presidente do Sindicato, o mesmo que assinou o Termo de Cooperação (Anexo 95, peça 82, p. 32) , ainda que datada de 2016, mas com firma reconhecida em Cartório, traz aos autos, a um só tempo, a informação de que não só o Sindicato não foi o realizador do evento em questão, mas também que foi o Instituto Interamérica o seu responsável pela realização.
83. Desse modo, os argumentos ora analisados merecem ser acatados na íntegra, de modo a dar como saneada a questão da execução física do Convênio, admitindo-se, ante a fragilidade das provas em contrário sopesadas com as evidências a favor, que o Interamérica foi o realizador do evento '5º Encontro de Violeiros de São José dos Quatro Marcos', em Mato Grosso.
84. Entretanto, cabe esclarecer que o devido alcance desse acolhimento da execução física, no que tange à apuração do débito antes identificado e seu impacto na releitura das condutas, ante ao fato de ser esta apenas uma das facetas da irregularidade - a outra é a execução financeira -, será objeto de tópico específico, mais adiante.
IV.c) Dos argumentos quanto à execução financeira do convênio
85. Quanto à parte B do item de mérito da peça de defesa (peça 82, p. 8-16) , acerca da execução financeira, a responsável inicia sua abordagem mencionando o Acórdão 96/2008-TCU-Plenário, Min. Benjamin Zymler, alegando que o 'modo de introdução das exigências', no caso concreto, 'foi verdadeiro elemento de estresse à segurança jurídica e previsibilidade do convênio', com violação de garantias e princípios jurídicos básicos.
86. Em seguida, apresenta supostos equívocos dos pareceres técnicos do MTur, relacionados a:
a) Nota Técnica de Análise 675/2012 (peça 28) , cuja única ressalva lançou dúvidas sobre o realizador do evento, imputando indevidamente ao Sindicato Rural local, e não à Interamérica, tal titularidade - sem fazer qualquer menção ao Acórdão 96/2008-TCU-Plenário;
b) Nota Técnica de Análise 472/2014 (peça 41, p. 2-3) , que repete a ressalva da nota anterior, reputando ao Interamérica a falsa assunção de culpa; aponta vícios descabidos de origem do convênio, vez que o próprio MTur aprovou previamente a documentação apresentada; inaugura relato de desobediências ao Acórdão 96/2008-TCU-Plenário, cuja aplicação só foi conhecida um dia antes do início do evento, a partir dos Pareceres Técnicos MTur 1028/2010 e Conjur/MTur 900/2010, ambos datados de 4/6/2010.
87. No subtema 'a violação ao contraditório e à ampla defesa', a responsável cita o art. 87 da Portaria-MTur 112/2013 (Parecer de Análise Técnica de Pedido de Reconsideração 159/2016, peça 50, p. 2, rodapé) , que limitava a quantidade de duas diligências para regularização de pendências. Acrescenta, também, excerto de voto de Ministro do STF acerca desses direitos (art. 5º, LV, CRFB) , de modo a contestar nova diligência do TCU, passados quase dez anos da realização do evento - desta feita, sobre 'matéria claramente inovadora' -, quando material probandi seria mais facilmente arrebanhado por meio das próprias diligências do MTur, quando passados apenas quatro anos. E finaliza o subtema: 'mera manifestação não constitui pleno exercício do contraditório'; e o 'conjunto de imputações vacilantes', sem acesso aos meios de prova, traz severos prejuízo à contestação.
88. No subtema 'comportamento ambíguo da Administração', a responsável insurge-se contra supostos posicionamentos contraditórios dos órgãos públicos envolvidos (MTur/CGU) , identificando discrepância entre os critérios e exigências da prestação de contas e aqueles prévios à assinatura do Convênio.
89. Aponta que a 1ª Diligência do MTur solicitou apenas anexar 'declaração de exclusividade e proposta de preço do artista/banda/grupo - emitida pela empresa detentora da exclusividade da apresentação artística para o evento' (Anexo 08, peça 82, p. 49-52, item 9.10.1) , o que vai de encontro à inovação de que 'o contrato de exclusividade apenas apara o evento seria insuficiente' (Acórdão 96/2008-TCU-Plenário, e Pareceres Técnicos MTur 1028/2010 e Conjur/MTur 900/2010) .
90. Alega que anexou declarações à proposta convenial do que chamou 'cadeia da exclusividade artística':
a)  carta de exclusividade da Anima para o Instituto Interamérica;
b)  carta de exclusividade do representante do artista à Anima; e
c)  procuração do artista dando os poderes ao respectivo representante para atuar em seu nome.
91. Sobre tais declarações, sustenta que a 2ª diligência (Anexo 09, peça 82, p. 54-55, subitem 5.6) exigiu comando diverso do Acórdão 96/2008-TCU-Plenário:
' (...) favor deixar no sistema apenas as cartas de exclusividade emitidas por quem fornece a proposta de preço diretamente para a entidade, retirar procurações  (...) ' - grifo do original. 
92. E mais: que toda a documentação acerca da intermediária, Anima Publicidade Ltda., foi previamente inserida no Siconv, com conhecimento do MTur.
93. Alega que o MTur era conhecedor da impossibilidade, ante o prazo inviável, de se executar processo licitatório para um Convênio firmado um dia antes da realização do evento. Citando, entre outras passagens, doutrina acerca da impossibilidade principiológica de a Administração agir contra seus próprios atos (vedação ao comportamento contraditório) , aduz que a única alternativa que restou à entidade foi a apresentação da carta de exclusividade - o que indica que 'a Administração concordava com procedimentos de execução financeira mais céleres', embora tenha passado a exigir outros mais morosos, dando causa, ela mesma, a prorrogar, ex officio, a vigência do Convênio.
94. Sobre o tópico 'dificuldades na implementação do Acórdão 96/2008', reporta o que entendeu serem barreiras na implementação do decisum pelo próprio MTur e repete o fato de a Nota Técnica de Análise 675/2012 sequer citá-lo, exemplificando tal adversidade na implementação dessa decisão transcrevendo excertos de julgados pertinentes, do próprio TCU, que corroborariam tal hipótese. Sustenta que essa implementação 'vacilante' gerou dúvidas no Convenente, mas não abalou sua conduta de boa-fé, sendo desarrazoável, excessivo e injusto, exigir que seja devolvido o montante dos recursos para objeto devidamente executado, o que caracterizaria enriquecimento sem causa do Estado.
95. No último tópico do item de mérito ('da boa-fé e da inexistência de dano ao erário') , a responsável sustenta que o Interamérica pautou-se, em todos os momentos, nos preceitos da boa-fé, sem dano ao erário, e que documentos juntados pela entidade acabaram sendo usados contra ela como se fosse razoável alguém querer produzir prova contra si. Lamenta que o Instituto, que nunca deixou de responder a nenhuma diligência, seja alvo deste único processo calcado em meros erros materiais em cartaz/panfleto, ante todo um arcabouço comprobatório da execução do objeto (vide peças 24 a 26) , e que o MTur não esteve presente para testemunhar a realização do evento.
96. Invocando os princípios da verdade material, formalismo moderado e eventualidade, cita conhecida passagem do Ministro-Substituto Augusto Sherman Cavalcanti, acerca do Acórdão 96/2008, na mesma linha do também citado aresto da lavra do Min. Augusto Nardes (Acórdão 7231/2017-TCU-Segunda Câmara) , da possibilidade de comprovação parcial da execução financeira, quando inexistentes indícios de dano ao erário, por outros meios que não necessariamente o contrato de exclusividade (como pagamentos direto aos artistas/intermediário habilitado) .
IV.c.1. Análise (rejeição) :
97. Quanto à execução financeira, não merece prosperar a alegação de que a forma de o MTur exigir cumprimento ao Acórdão 96/2008-TCU-Plenário trouxe insegurança jurídica e comprometeu a previsibilidade do convênio. O decisum vergastado data de 30/1/2008, ou seja, cerca de quase dois anos e meio antes da celebração do Convênio em exame. Seus comandos já estavam devidamente inseridos e incorporados nas minutas dos termos de convênio do órgão justamente fruto de apuração, em sede de Representação, em que se detectou fraude no Estado do Mato Grosso envolvendo convênios similares, com sanções que recaíram até sobre servidores do próprio MTur. O quadro a seguir mostra a absoluta sintonia na incorporação de tais comandos no termo de convênio, comandos estes - insiste-se - notificados ao MTur mais de dois anos e meio antes da celebração, a saber:
	Dispositivos do Acórdão 96/2008, derivados do comando 9.5. determinar ao Ministério do Turismo que, em seus manuais de prestação de contas de convênios e nos termos dessas avenças, informe que:
	Alíneas Equivalente no Termo de Convênio
Cláusula Terceira, inciso II - Compete ao CONVENENTE: (peça 6, p. 4 e 6) 

	9.5.1. quando da contratação de artistas consagrados, enquadrados na hipótese de inexigibilidade prevista no inciso III do art. 25 da Lei nº 8.666/1992, por meio de intermediários ou representantes:
9.5.1.1. deve ser apresentada cópia do contrato de exclusividade dos artistas com o empresário contratado, registrado em cartório. Deve ser ressaltado que o contrato de exclusividade difere da autorização que confere exclusividade apenas para os dias correspondentes à apresentação dos artistas e que é restrita à localidade do evento; 
	oo) apresentar na prestação de contas, quando da contratação de artistas, consagrados, enquadrados na hipótese de inexigibilidade prevista no inciso III do art. 25 da Lei nº 8.666/1993, atualizada, por meio de intermediários representantes, cópia do contrato de exclusividade dos artistas com o empresário contratado, registrado em cartório, sob pena de glosa dos valores envolvidos. Ressalta-se que o contrato de exclusividade difere da autorização que confere exclusividade apenas para os dias correspondentes à apresentação dos artistas e que é restrita à localidade do evento, conforme dispõe o Acórdão 96/2008-TCU-Plenário do TCU

	9.5.1.2. o contrato deve ser publicado no Diário Oficial da União, no prazo de cinco dias, previsto no art. 26 da Lei de Licitações e Contratos Administrativos, sob pena de glosa dos valores envolvidos; 
	p) publicar os contratos de inexigibilidade celebrados entre a CONVENENTE e o intermediário ou representante decorrentes da execução do objeto pactuado, no Diário Oficial da União, no prazo de cinco dias, previsto no art. 26 da Lei de Licitações e Contratos Administrativos, sob pena de glosa dos valores envolvidos, conforme dispõe o Acórdão 96/2008-TCU-Plenário do TCU, quando for o caso;

98. Facilmente se percebe, da grafia destacada em sublinhado no quadro retro, com residual divergência na adaptação vocabular, a plena absorção dos comandos desta Corte aos termos de convênio, que, assim passaram a ser adotados nacionalmente pelo MTur, ainda nos idos de 2008, sem, portanto, qualquer violação de garantias e sem ferir quaisquer princípios jurídicos básicos, como sustentou a responsável.
99. Quanto às diligências empreendidas pelo MTur à responsável após a celebração do Convênio, derivadas das ressalvas feitas nas Notas Técnicas de Análise 675/2012 (peça 28) e 472/2014 (peça 41, p. 2-3) , a despeito de a primeira delas não citar os aspectos financeiros que advieram somente com a segunda diligência, relativamente às afrontas ao Acórdão 96/2008-TCU-Plenário, esclarece-se que não há, contra o órgão, alguma espécie de preclusão consumativa que o impeça de emitir um segundo posicionamento técnico, acrescendo exigências antes não detectadas. Aliás, a própria responsável é conhecedora de que o MTur se auto-impôs uma norma de limitar a duas diligências (Portaria-MTur 112/2013, art. 87) , em que pese a possibilidade de fiscalização estar prevista sem tal limitação no termo de convênio e na Portaria Interministerial 127/2008.
100. A respeito da alegada 'ciência' da aprovação e celebração do termo apenas um dia antes do início do evento, em que pese não ser a conduta mais esperada por parte da Administração, tem-se que da mesma forma que o MTur se impôs assumir riscos em favor da municipalidade, também o Instituto Interamérica, em uma via de mão dupla (como é característico do instrumento convenial) , aceitou assiná-lo espontaneamente. E vale observar que, em algum ponto de suas alegações, a defendente assume até mesmo que tinha plena convicção de que a celebração era questão meramente burocrática, firme na crença de que tudo caminharia corretamente, de que o Instituto detinha as condições plenas para execução e que a proposta era adequada, reputando-se a assinatura do termo a um mero ato formal, consequência dessas expectativas e certezas. Logo, eventual 'estresse' causado com a tardia celebração certamente não pode ser tomado como fator surpresa e como justificativa para se escusar das obrigações impostas no termo assinado. Insiste-se: a responsável nunca teve a obrigação de assinar o convênio, o fez por vontade própria, por livre arbítrio, ciosa das responsabilidades e consequências; afinal, o Interamérica relatou farta experiência com eventos e alegou que já havia pactuado com o serviço público antes. 
101. Sobre a alegada violação ao contraditório e à ampla defesa materializada por diligência do TCU, ante o decurso de prazo ('passados quase dez anos', nas palavras da defendente) , e sobre o material probandi ser mais facilmente arrebanhado por meio das próprias diligências do MTur, passados quatro anos do evento, há que se esclarecer, aqui, dois aspectos que frustram a expectativa da defesa de ver seus argumentos vingarem. 
102. O primeiro aspecto é que o próprio termo de convênio, do qual a responsável tinha ciência, prevê a necessária guarda de documentos a ele relacionados por dez anos, após a aprovação da TCE (Cláusula Décima Segunda e Décima Terceira, Parágrafo Primeiro, alínea 'h', peça 6, p. 14-15) , portanto, sequer houve prestação de contas aprovada, não havendo que se falar em longo tempo decorrido.
103. O segundo aspecto é de ordem prescricional, em que também se verifica-se que não assiste razão à responsável. Eventual menção indireta à tese de prescrição e invocações de lapso temporal demasiado, longo decurso de prazo, ofensa aos princípios da ampla defesa e contraditório são temas recorrentes em situações similares nesta Corte.
104. Costumeiramente, responsáveis requerem que sejam sobrestados os autos e reconhecida a prescrição decenal, prevista no art. 205 da Lei 10.406/2002 (Código Civil) , sobre as parcelas de débito. Bem como alegam que a Súmula-TCU 282, publicada em 20/08/2012, não pode retroagir sobre os atos praticados.
105. Não há razão para acolher os argumentos apresentados, não viabilizando assim o prazo prescricional de dez anos ou a teoria da irretroatividade. Esta matéria já se encontra pacificada, no âmbito deste Tribunal em consonância com o STF no julgamento do Mandado de Segurança nº 26.210-9/DF, em 04/09/2008 e conforme a Súmula-TCU 282, enunciada: 'As ações de ressarcimento movidas pelo Estado contra os agentes causadores de danos ao erário são imprescritíveis'.
106. Por fim, faz-se ressalva para a necessidade de atenção quanto ao tipo de ilícito apresentado caso a caso, visto que, ilícitos civis e administrativos não se confundem. Nesse  sentido, há que ressaltar que este Tribunal, em recentes julgados (Acórdão 5928/2016-TCU-Segunda Câmara, rel. VITAL DO RÊGO e 5.939/2016-TCU-2ª Câmara, rel. MARCOS BEMQUERER) , tem entendido que a tese fixada pelo STF no RE 669.069 (Repercussão Geral 666) , que trata da incidência da prescrição nos débitos com a União decorrentes de ilícitos civis, com prazo prescricional de cinco anos, não alcança prejuízos que decorram de ilícitos administrativos, como a não comprovação da regular gestão de recursos públicos, que são imprescritíveis.
107. Nessa linha é a jurisprudência pacificada desta Corte de Contas, exemplificada no Acórdão 232/2017-TCU-Primeira Câmara, rel. BRUNO DANTAS.
108. Como se viu, o Tribunal já possui jurisprudência consolidada e posicionamento claro e inequívoco acerca desse assunto, já tratado inclusive na presente instrução, em tópico anterior denominado 'Análise dos pressupostos de procedibilidade da IN-TCU 71/2012 - Avaliação de viabilidade do exercício do contraditório e ampla defesa', que habilita o Tribunal a dar continuidade à TCE. Ali se esclareceu não ter havido o transcurso de mais de dez anos porque a contagem desse prazo se dá 'desde o fato gerador sem que tenha havido a notificação da responsável pela autoridade administrativa federal competente', consoante art. 6º, inciso II, c/c art. 19 da IN-TCU 71/2012, modificada pela IN-TCU 76/2016 - situação que não se subsume ao caso em comento. 
109. Assim, alegar que o TCU diligenciou (notificou via citação) a responsável sobre 'matéria claramente inovadora' é argumento reprovável sob dois pontos de vista. 
110. O primeiro é que, ainda que esteja assim agindo, o TCU não está vinculado às decisões, pareceres e deliberações emanadas na fase interna da TCE. Em outras palavras: as manifestações do Controle Interno não vinculam a análise desenvolvida nesta Corte de Contas. De acordo com suas atribuições constitucionais, este Tribunal não está obrigado a seguir eventual entendimento de outros órgãos da administração pública, podendo concluir sua análise de forma diferente, pois o exame realizado pelo TCU é feito de forma autônoma e independente. São nesse sentido os Acórdão 2531/2009-TCU-Segunda Câmara, 2.105/2009-TCU-1ª Câmara, 2.331/2008-TCU-1ª Câmara, 892/2008-TCU-2ª Câmara e 212/2002-TCU-2ª Câmara.
111. O segundo é que, a despeito da alegada inovação na citação do TCU, tem-se que o cerne da irregularidade (impugnação total de despesas ante a não comprovação da regular aplicação dos recursos) , bem como a conduta de 'receber recursos públicos sem a contraprestação de serviços ou fornecimento de bens', expressões presentes no Relatório do Tomador de Contas 176/2018 (peça 66, p. 1) , tanto quanto as ressalvas constantes da Nota Técnica de Análise 472/2014, em especial, acerca do descumprimento dos mandamentos do Acórdão 96/2008-TCU-Plenário (peça 41, p. 2-3) - ainda que, em sua essência, a aludida Nota Técnica se pronuncie conclusivamente quanto à execução física -, constituem apenas formas diferentes de se referir ao mesmo conteúdo semântico-jurídico concernente à irregularidade, conduta e nexo de causalidade constantes da Matriz de Responsabilização (peça 71, p. 13-14) que embasou o ofício de citação desta Corte.
112. Quando a responsável aduz que 'mera manifestação não constitui pleno exercício do contraditório', olvida-se de que a opção por precarizar a oportunidade de exercer, com completude, sua manifestação advém dela própria, que, ao não anexar os documentos solicitados e não prestar os devidos esclarecimentos ou justificativas plausíveis, qualifica sua defesa como 'mera', simples, ordinária e trivial. Ademais, não há 'conjunto de imputações vacilantes', como sustenta a defesa, mas sim o cotejo de elementos de prova, evidências e documentos examinados sob critérios estritamente legais.
113. E quanto ao argumento de que a falta de acesso aos meios de prova traz severos prejuízo à contestação, há que se observar que, nestes autos, a responsável requereu vista eletrônica, obteve-a e comprovadamente os acessou (peças 79 e 81) . Se a referência de prejuízo de acesso a provas é feita ao processo de TCE na fase interna do MTur, não há, nos autos, qualquer indicativo de que tenha intentado acesso àquela instância ou de que tenha sido impedida em seu direito.
114. E se por falta de acesso aos meios de prova a responsável, por fim, se refere às dificuldades, no tempo, de carrear, junto a terceiros, documentos e informações sobre o Convênio, a resposta é que tudo que o TCU requereu na citação deveria, desde sempre, estar na posse da responsável, como sói ocorrer em casos similares ante as cláusulas conveniais.
115. Sobre o suposto 'comportamento ambíguo da Administração' e discrepância entre os critérios e exigências da prestação de contas e aqueles prévios à assinatura do Convênio, quando a responsável aponta que a 1ª diligência do MTur, prévia à celebração do Convênio, solicitou apenas anexar 'Declaração de exclusividade e proposta de preço do artista. [sic] artista/banda/grupo - emitida pela empresa detentora da exclusividade da apresentação artística para o evento' (Anexo 08, peça 82, p. 49-52, item 9.10.1) , até se poderia dar alguma razão, em parte, à responsável, em que pese tal manifestação não ter, ainda, caráter definitivo, eis que integrava a fase das tratativas prévias à celebração do convênio (vide dizeres 'Devolver proposta até as 10h do dia 17/05/2010', peça 82, p. 52) . Entretanto, o que 'faz lei entre as partes' é o termo celebrado, e este, indubitavelmente, advertia que o contrato de exclusividade apenas para o evento era insuficiente (Acórdão 96/2008-TCU-Plenário e Pareceres Técnicos MTur 1028/2010 e Conjur/MTur 900/2010) . Portanto, celebrado o convênio, tem-se que a obediência às suas cláusulas, como prova de eficácia, impõe-se como corolário.
116. De todo modo, supondo que tais declarações pudessem ser acatadas, ad argumentandum tantum, restaria, ainda, a necessária comprovação dos recibos/comprovantes de pagamento dos cachês aos artistas. Ainda, a apresentada 'cadeia da exclusividade artística' (carta de exclusividade da Anima para o Instituto Interamérica; carta de exclusividade do representante do artista à Anima; e procuração do artista dando os poderes ao respectivo representante para atuar em seu nome) não demonstra, de modo cabal, que os recursos foram efetivamente pagos, e, principalmente, não detalha quais os valores cada artista teria recebido; ou seja, não traz o nexo de causalidade necessário a comprovar o efetivo pagamento às bandas que deveriam se apresentar no evento.
117. Sobre o tema, o quadro a seguir sintetiza os supostos valores dos cachês que cada artista deveria ter recebido, bem como apresenta o mapeamento da 'cadeia de exclusividade' e declarações de apresentação da defesa, para fins de melhor visualização e conhecimento da documentação nos autos:
	Dupla artística
	Data da apresentação/
data da exclusividade
	Cadeia de Exclusividade
	Declaração de Apresentação
	Cachê
 (R$) 

			ArtistaAnima
	AnimaInteramérica
		
			Peça 59,
página
	Peça 59,
página
	Peça 82,
página
	
	Kleuton & Karen
	6/6/2010
	2
	1
	43
	17.000,00

	Juliana Andrade & Jucimara
	6/6/2010
	4 (a) 
	3
	N/A
	16.000,00

	Luís Goiano & Girsel da Viola
	6/6/2010
	7
	6
	44
	17.000,00

	Eli Silva & Zé Goiano
	6/6/2010
	9
	8
	N/A
	20.000,00

	Zé Antônio & Divaney
	5/6/2010
	10
	11
	41
	20.000,00

	Pedro Bento & Zé Estrada
	5/6/2010
	13-14 (b) 
	12
	N/A
	26.000,00

	Paulo Cruz & Zé Eduardo
	5/6/2010
	17
	16
	42
	19.000,00

	Lourenço & Lorival
	5/6/2010
	19 (c) 
	18
	45
	28.000,00

	Liu & Léu
	5/6/2010
	21 (d) 
	20
	46
	19.000,00

	Goiano & Paranaense
	5/6/2010
	24 (e) 
	23
	N/A
	24.000,00

	As Galvão
	5/6/2010
	27-28 (f) 
	26
	47
	25.000,00

	TOTAL
	231.000,00

	Observações:
Procuração de Jucimara para Juliana Andrade (peça 59, p. 5) ;
Declaração de Pedro Bento & Zé da Estrada para empresa Acácia (peça 59, p. 15) ;
A dupla Lourenço & Lourival se faz representar por Antonio Cassol e Arlindo Cassoli, signatários da carta de exclusividade, consoante pesquisa do CNPJ 11.089.348/0001-13;
Procuração dupla "Liu & Léu", de Lincoln Paulino da Costa para Walter Paulino da Costa (peça 59, p. 22) ;
Procuração de João Roberto Alonso para Valdemiro Neres Ferreira, suposto representante da dupla Goiano & Paranaense (peça 59, p. 25) ; registre-se que o documento contém erro material, pois se destina à empresa "Unima Publicidade Ltda.", erro sanável pela menção ao CNPJ (peça 59, p. 24) ;
Declaração de "As Galvão" para a empresa Acácia (peça 59, p. 29) 

118. Do exame detalhado dessas declarações, urge apontar a permanência de duas graves ocorrências, cotejando-se - e, em verdade, ratificando-se - cada conduta ilícita imputada à responsável com a análise baseada em critérios da conduta esperada:
	Matriz de Responsabilização
Conduta 2) não apresentar comprovantes que permitam evidenciar a execução financeira do Convênio 736.911/2010 (Siafi 736.911) , tais como:
	Análise das alegações de defesa ante a conduta esperada

	2.1. contratos de exclusividade (com os devidos registros em cartório) entre a empresa representante Anima Publicidade Ltda. e os artistas dos grupos das atrações musicais do evento, passível, portanto, de glosa, nos termos do Acórdão 96/2008-TCU-Plenário, além da reafirmação desse entendimento no Acórdão 3826/2013-TCU-Primeira Câmara, com a caracterização da ausência de justificativa quanto à inexigibilidade de licitação, prevista no inciso III do art. 25 da Lei n° 8.666/1993
	A suposta "cadeia de documentos" mapeada em colunas do quadro anterior, que pretendia conferir valor probatório à exclusividade questionada nos autos, não possui validade jurídica; na verdade, os pretensos elos da cadeia não se entrelaçam, pois tais documentos se caracterizam apenas como meras "autorizações de apresentação" especificamente destinadas à "exclusividade de apresentação" nos dias do evento, o que descaracteriza o sentido dos verdadeiros "contratos de exclusividade" das duplas em si, em afronta aos ditames do Acórdão 96/2008-TCU-Plenário, subitem 9.5.1.1, e Termo de Convênio, Cláusula Terceira, inciso II, alínea "oo"; a excepcionalidade de se aceitar tais contratos de exclusividade subsiste justamente para que as contratações diretas se subsumam à Lei de Licitações, justificando a excepcionalidade da dispensa/inexigibilidade de certames.

	2.2. documentos (notas fiscais, recibos, comprovantes de transferências bancárias e outros documentos equivalentes, emitidos em nome das bandas ou artistas e assinadas por seus representantes legais ou pelos seus empresários exclusivos, sendo essa representação ou exclusividade registrada em cartório) capazes de demonstrar que eventuais valores destinados à empresa contratada Anima Publicidade Ltda. foram repassados aos artistas que participaram do evento.
	As declarações de apresentação constantes da peça de defesa e catalogadas no quadro retro, em coluna à parte, além de não contemplarem todas as duplas (apenas sete, das onze contratadas, as emitiram) , não se prestam ao valor probatório exigido nos normativos, não possuem especificação do quantum pago e recebido por cada dupla/artista, não aferem, com precisão, o destino dos supostos cachês que teriam sido pagos, portanto, não podem ser tidos recepcionados como elementos comprobatórios dos pagamentos aos artistas.

119. Destaque-se um outro aspecto importantíssimo relativo ao pagamento de dívidas. O devedor pretende sempre saldar sua dívida: 'ao oferecer o pagamento com uma das mãos, quer receber o recibo com a outra mão', pois representa sua prova inequívoca de que, de fato, efetuou, na data e condições indicadas, a quitação do débito. 
120. De forma inexplicada, a responsável não acostou aos autos documentos de suma importância para garantia de seus direitos: a comprovação dos recibos de pagamentos efetuados às atrações artísticas que se apresentaram no evento. A inexistência desses comprovantes, que deveriam ter sido exigidos à época pela responsável, deixa tanto ela quanto a empresa intermediária em situação de vulnerabilidade: poderiam ambas serem instadas a ter de pagar novamente as dívidas, uma vez que não possuem comprovantes de que houve repasse do pagamento dos cachês aos artistas/representantes. Da mesma forma, não merece presunção de veracidade a simples afirmação de que os pagamentos foram realizados nos valores indicados, uma vez que desacompanhados de notas fiscais/recibos.
121. Não obstante, verifica-se dessa documentação uma série de imprecisões, mormente quanto aos nomes artísticos/pseudônimos utilizados; ainda que se possa admitir certa variação na denominação entre o nome real da pessoa física e seu nome artístico (como é comum nesse meio) , algumas discrepâncias são significativas a ponto de não assegurar, garantir ou comprovar a fiel representatividade do artista. Quando o tema em voga é justamente o da comprovação das cartas, procurações e declarações de representatividade, tais anotações ganham relevância. Assim, a despeito de poderem se constituir em mero erro material (alguns até escusáveis) , quando somadas aos demais indícios (como a questão, até aqui não resolvida, da destinação dos recursos em relação à falta de comprovação dos valores dos pagamentos dos cachês aos artistas) , tais apontamentos têm o condão de minar, em parte, a credibilidade dos documentos apresentados, conforme ressalvas registradas a seguir:
	Documento
	Localização
	Ressalva

	Carta de Exclusividade
	Peça 59, p. 1
	O documento se refere à dupla "Klaiton & Karen", mas no documento à peça 59, p. 2, assinado pelos próprios artistas, a dupla é retratada como "Kleuton e Karen".

	Declaração de Exclusividade
	Peça 59, p. 2
	A dupla se chama "Kleuton e Karen", porém, a signatária do documento, Fabiula Souza e Silva, assina sob "pseudônimo" de "Karen", mas não há documento de representação artística e empresarial que comprove registro ou os direitos autorais/marca/patente desse nome artístico a ela vinculado.

	Carta de Exclusividade
	Peça 59, p. 9
	A dupla se chama "Eli Silva & Zé Goiano", porém, o signatário do documento, Milton Aparecido Marquetti, assina sob o "pseudônimo" de "Zé Goiano", mas não há documento de representação artística e empresarial que comprove registro ou os direitos autorais/marca/patente desse nome artístico vinculado à pessoa física signatária.

	Carta de Exclusividade
	Peça 59, p. 11
	A declaração se refere à dupla "Pedro Bento & Zé Estrada", quando a empresa que alega ser a representante se refere a "Pedro Bento & Zé da Estrada".

	Declaração de Exclusividade
	Peça 59, p. 13-15
	A dupla se chama "Pedro Bento e Zé da Estrada" e teve declaração de exclusividade destinada à empresa Anima assinada, "por força de contrato", pelo representante, empresa Acácia Promoções e Produções Artísticas Ltda; porém, em outra declaração de exclusividade, da dupla para a Acácia, o signatário do documento Joel Antunes Leme assina sob o "pseudônimo" é "Pedro Bento", e Waldomiro de Oliveira assina como "Zé da Estrada", mas não há documentos de representação artística e empresarial que comprovem registros ou os direitos autorais/marca/patente desses nomes artísticos vinculado às pessoas físicas signatárias. O registro em Cartório reconhece a firma do signatário (vide carimbo/selo) , mas não o conteúdo para atestar que quem assina representa a dupla em seu nome artístico.

	Carta de Exclusividade
	Peça 59, p. 17
	A dupla se chama "Paulo Cruz & Zé Eduardo"; o signatário Paulino Ramos da Cruz assina como "Paulo Cruz", a identificação é razoável; porém, em nome de "Zé Eduardo" assina Rogério Patrício dos Santos, mas não há documentos de representação artística e empresarial que comprovem registros ou os direitos autorais/marca/patente desses nomes artísticos vinculado às pessoas físicas signatárias. O registro em Cartório reconhece a firma do signatário (vide carimbo/selo) , mas não o conteúdo para atestar que quem assina representa a dupla em seu nome artístico.

	Carta de Exclusividade
	Peça 59, p. 20
	O documento se refere à dupla "Liu & Léo", mas no documento à peça 59, p. 21, assinado por um dos artistas, a dupla é retratada como "Liu & Léu".

	Carta de Exclusividade
	Peça 59, p. 21
	A dupla se chama "Liu & Léu"; o signatário que assinaria como "Liu", Lincoln Paulino da Costa, assinou procuração à peça 59, p. 22, e a identificação entre nome real e artístico é razoável; porém, em nome de "Léu", assina Walter Paulino da Costa, mas não há documentos de representação artística e empresarial que comprove registro ou direitos autorais/marca/patente desse nome artístico vinculado à pessoa física signatária. O registro em Cartório reconhece a firma do signatário (vide carimbo/selo) , mas não o conteúdo para atestar que quem assina representa a dupla em seu nome artístico.

	Carta de Exclusividade
	Peça 59, p. 24
	A dupla se chama "Goiano & Paranaense"; o único signatário, Valdemiro Neres Ferreira, não se identifica com nenhum dos pseudônimos da dupla; o outro signatário que assinaria, João Roberto Alonso, assinou procuração à peça 59, p. 25, e a identificação entre nome real e qualquer dos nomes artísticos também não possível; porém, não há documentos de representação artística e empresarial que comprovem registros ou direitos autorais/marca/patente desses nomes artísticos vinculados às pessoas físicas signatárias. O registro em Cartório reconhece as firmas dos signatários (vide carimbo/selo) , mas não o conteúdo para atestar que quem assina representa a dupla em seus nomes artísticos.

122. Ainda sobre tais declarações, sustenta que a 2ª diligência prévia à celebração do Convênio (Anexo 09, peça 82, p. 54-55, subitem 5.6) exigiu comando diverso do Acórdão 96/2008-TCU-Plenário: 'favor deixar no sistema apenas as cartas de exclusividade emitidas por quem fornece a proposta de preço diretamente para a entidade, retirar procurações  (...) ' - grifo do original. E mais: que toda a documentação acerca da intermediária, Anima Publicidade Ltda., foi previamente inserida no Siconv, com conhecimento do MTur. Há que se refutar as afirmativas retro porque, a uma, ali se estabelecia um contato preliminar para que a proposta do convênio pudesse ser analisada, mas não o esgotamento das exigências; a duas, porque, a despeito de ter anexado documentos no Siconv, não poderia a responsável se furtar de apresentar outros, a posteriori, previstos no Termo de Convênio, como as procurações. Portanto, o ônus de firmar um convênio a um dia do evento - e as imbricações legais advindas desse ato - se contrabalançou com o bônus do repasse de recursos efetuado.
123. Sobre a questão do exíguo ou impossível prazo de realização de certame, ante a celebração vesperal do convênio, ainda que se admitisse que a inexigibilidade tenha sido, de fato, a solução única ao alcance da Convenente, isso não elimina sua obrigação de comprovar o efetivo pagamento às bandas que deveriam se apresentar no evento. Porém, o argumento é frágil até pelo que já foi dito pela responsável: se o Instituto já vinha atuando antes na certeza de que o Convênio seria aprovado, não poderia ter, em 24 horas, resolvido todas as questões atinentes ao evento. Certamente, as providências necessárias para contratação de todas as duplas também levaram tempo de serem feitas, não foram consumadas em questão de horas. Logo, se as expectativas de angariar os recursos não tivessem uma mínima previsão de se confirmarem (e foi dito que até parlamentar da bancado do MT se envolveu com destinação de emenda para o convênio) , não faria sentido que tantas providências prévias fossem tomadas pelo Instituto, comprometendo-se financeiramente com mais de uma dúzia de artistas.
124. Logo, não se observa 'comportamento contraditório' da Administração, mas exigências de diferentes graus de comprovação que são, de alguma monta, abrandadas na fase pré-convenial e, ao rigor da assinatura do Termo de Convênio, tornadas mais específicas, ante a concretização dos repasses em sua fase pós-convenial. E repise-se, delas foi dado pleno conhecimento à responsável, que, pelo alto nível argumentativo verificado na sofisticada peça de defesa, certamente sabia o que estava assinando.
125. Discorde-se ou não da afirmativa de que a única alternativa que restou à entidade foi a apresentação da carta de exclusividade, não se pode, todavia, ampliar tal raciocínio para acatar que a Administração concordava com procedimentos de execução financeira mais céleres, até porque os compromissos de prestação de contas, dos quais sabidamente tinha conhecimento a responsável, transbordam para além do domínio da Concedente, mormente no aspecto fiscalização e controle externo. Quanto a prorrogações, ex officio, da vigência do Convênio, não há o que se falar, são prerrogativas da supremacia do interesse público, privilégio do qual goza a Administração no exercício de seu múnus público nesse tipo de instrumento (ius imperii) , regido por normas de Direito público.
126. Acerca de supostas dificuldades na implementação do Acórdão 96/2008 pelo MTur, traduzida nos excertos de julgados pertinentes, do próprio TCU, que corroborariam tal hipótese, diverge-se da colocação. Em que pese as decisões desta Corte poderem se projetar a outros casos, elas são individualizadas e seguem cada caso concreto. Os julgados abordam dois convênios, ambos firmados no primeiro semestre de 2008, mesmo ano da decisão aqui mencionada, quando, de fato, ainda estavam os comandos do vergastado decisum em vias de cumprimento, implementação e incorporação pelo MTur. Portanto, não se assemelham ao caso em exame, cujo convênio data de mais de dois anos e meio após aquela decisão, não tendo havido 'implementação vacilante', mas sim implementação absorvida na linha do tempo.
127. Acerca da invocação de conduta de boa-fé e enriquecimento sem causa do Estado, tem-se que a questão da execução financeira do convênio não se resolve com meras afirmações, as quais, puramente simples, sem documentação comprobatória hábil e sólida e/ou apresentação de justificativas razoáveis, não têm o condão de sanear as contas.
128. Em que pese o lamento de que o Instituto nunca deixou de responder a nenhuma diligência, contrapõe-se o argumento de que as respostas nunca foram plenamente satisfatórias. Sobre a falta de fiscalização in loco por parte do MTur, esta é uma faculdade do Convenente, não podendo servir de argumento ou escusa para cumprimento de obrigações, pois é da responsável o dever de comprovar a boa e regular gestão dos recursos.
129. Por fim, a invocação, pela responsável, dos princípios da verdade material, formalismo moderado e eventualidade são pertinentes, em sintonia com a possibilidade reconhecida por alguns Ministros citados na defesa, de comprovação parcial da execução financeira, quando inexistentes indícios de dano ao erário, por outros meios que não necessariamente o contrato de exclusividade (como pagamentos direto aos artistas/intermediário habilitado) . Entretanto, tais 'outros meios' não chegaram aos autos, mormente os comprovantes do citado 'pagamento direto a artista/intermediário habilitado'.
130. Ex positis, os argumentos apresentados nessa parte das alegações de defesa, concernentes à questão da execução financeira, ora analisados, devem ser integralmente rejeitados.
V. Dos efeitos do reconhecimento da execução física
131. Conforme bem lançado na instrução técnica inicial (peça 71, p. 4-5) , a responsável firmou, em nome do Interamérica, os contratos indicados a seguir para a realização do evento:
	Modalidade
	Número
	Objeto
	Valor (R$) 

	Inexigibilidade de Licitação
 (peça 27, p. 1) 
	Contrato 1/2010 
Anima Publicidade Ltda. 
 (CNPJ: 01.565.441/0001-01;
peça 27, p. 1-3, celebrado em 4/6/2010) 
	"Prestação de serviços na contratação e respectivas apresentações artísticas das duplas: Luis Goiano e Girsel da Viola, Zé Antônio e Divaney, Juliana Andrade e Jucimara, Paulo Cruz e Zé Eduardo, Klaiton e Karen, Liu e Léo, Lourenço e Lourival, Goiano e Paranaense, Eli Silva e Zé Goiano, Pedro Bento e Zé Estrada, As Galvão, que se apresentarão durante o evento denominado 5° Encontro de Violeiros de São José dos Quatro Marcos, em São José dos Quatro Marcos/MT, de 5 a 6/6/2010"
	231.000,00

	Dispensa de Licitação
 (peça 27, p. 4) 
	Contrato 5/2010: JCF Fernandes-ME
 (CNPJ 06.987.646/0001-90;
 (peça 27, p. 4; contrato parcialmente anexado) 
	Locação de vídeo, som, iluminação, palco
	82.000,00

	TOTAL (R$) 
	313.000,00

132. Como consequência do acolhimento dos argumentos relativos à execução física (item IV.b.1 retro) , tem-se por afastada a conduta 'nº 1' constante da 'Matriz de Responsabilização' (peça 71, p. 13) e resolvida a cizânia acerca da titularidade da realização do evento (reconhecida, agora, como do Interamérica, caso a análise e proposta resultantes sejam acolhidas nas instâncias seguintes) .
133. Com isso, relativamente à empresa JCF Fernandes-ME, contratada para prestar serviços de locação de vídeo, som, iluminação e palco discriminados na Nota Fiscal Nº 2.945.360, de 23/9/2010, no valor de R$ 82.000,00 (peça 39, p. 1-2) , cujo respectivo pagamento restou comprovado mediante a correspondente transferência bancária (TED) , em 24/9/2010 (peça 24, p. 5) , da conta do Interamérica (Banco CEF-104, Ag. 2403-1, Op. 003, Conta 1320-0) para a conta da JCF (Banco da Amazônia-003, Ag. 0022, Conta 71.393-6) , tem-se que tais comprovações de pagamento, associadas às evidências de ocorrência do evento, possuem o condão de afastar o dano referente a esta parcela do débito.
134. De modo diverso, no que tange à Anima Publicidade Ltda. (R$ 231.000,00) , contratada via inexigibilidade para prestação de serviços de contratação de apresentações artísticas, as análises retro (item IV) , em que pese reconhecerem a execução física, concluem pela rejeição das alegações de defesa concernentes à execução financeira e consequente mantença da irregularidade de não comprovação da boa e regular aplicação dos recursos, assim como resta mantida a conduta 'nº 2' da mesma Matriz a que se vincula (não apresentação dos comprovantes que permitam evidenciar a execução financeira) .
135. O quadro a seguir sintetiza a situação identificada nos autos a respeito das receitas e despesas, na ótica da prestação de serviços das empresas:
	Favorecido
	DESPESA
	RECEITA

		NF
	Local.
Peça 26, pág.
	Data
	Valor
 (R$) 
	Doc.
	Loc.
	Data
	Valor
 (R$) 

	JCF Fernandes
	2945360
	1-2
	23/9/2010
	82.000,00
	TED
	Peça 24, p. 5
	24/9/2010
	82.000,00

	Anima Publicid.
	678
	3-4
	29/9/2010
	72.000,00
	TED
TED
	Peça 25, p. 1
Peça 25, p. 2
	30/9/2010
1/10/2010
	72.000,00
147.450,00

		681
	7-8
	29/9/2010
	71.000,00
				
		682
	5-6
	29/9/2010
	88.000,00
				
	Sefaz/DF (ISS) 
	-
		-
	-
	DAR
	Peça 25, p. 3
	5/10/2010
	11.550,00

	TOTAL
	313.000,00
	TOTAL
	313.000,00

136. Assim, superada a questão da execução física, remanesce a questão da execução financeira, que envolve exclusivamente os pagamentos feitos à empresa Anima Publicidade Ltda. 
137. Portanto, o débito remanescente, antes tomado de modo integral para evitar bis in idem, deve, agora, sofrer a devida segregação de modo a ser considerado apenas em seu quinhão federal, da parte cabível à contratação dos artistas (isto é, 95,9% de 231.000,00) , restando, pois, seu valor reduzido e fixado, com mesma data de origem, em R$ 221.529,00.
138. Por fim, após a citação e a análise das alegações de defesa, mesmo ante seu acatamento parcial (quanto à execução física) , remanesce a seguinte situação (de inexecução financeira) , que dispensa nova citação por estar inteiramente enquadrada no contexto anterior (procedimento previsto no ofício citatório) e que enseja o julgamento por contas irregulares, com débito e multa do art. 57 da Lei 8.443/1992:
Irregularidade: Não comprovação da boa e regular aplicação dos recursos repassados pelo Convênio 736.911/2010, celebrado entre o Ministério do Turismo e o Instituto de Educação, Cultura, Turismo, Trabalho e Lazer - Interamérica, e que tinha por objeto o evento '5º Encontro de Violeiros de São José dos Quatro Marcos', previsto para o período de 5 a 6/6/2010, com vigência estipulada para o período de 5/6/2010 a 20/11/2010.
Responsável: Sra. Andrea Alves Ulhôa (CPF XXX.857.506-XX) , ex-presidente do Interamérica Instituto de Educação, Cultura, Turismo, Trabalho e Lazer, signatária do termo de convênio
Conduta: não apresentar comprovantes que permitam evidenciar a execução financeira do Convênio/Siconv 736.911/2010, tais como:
a) contratos de exclusividade (com os devidos registros em cartório) entre a empresa representante Anima Publicidade Ltda. e os artistas dos grupos das atrações musicais do evento, passível, portanto, de glosa, nos termos do Acórdão 96/2008-TCU-Plenário, além da reafirmação desse entendimento no Acórdão 3826/2013-TCU-Primeira Câmara, com a caracterização da ausência de justificativa quanto à inexigibilidade de licitação, prevista no inciso III do art. 25 da Lei n° 8.666/1993;
b) documentos (notas fiscais, recibos, comprovantes de transferências bancárias e outros documentos equivalentes, emitidos em nome das bandas ou artistas e assinadas por seus representantes legais ou pelos seus empresários exclusivos, sendo essa representação ou exclusividade registrada em cartório) capazes de demonstrar que eventuais valores destinados a empresa contratada Anima Publicidade Ltda foram repassados aos artistas que participaram do evento.
Nexo de causalidade: As condutas descritas impediram o estabelecimento do nexo causal entre as despesas efetuadas com os recursos recebidos por força do Convênio/Siconv 736.911/2010, que consistiria na efetiva comprovação da realização dos shows e no pagamento às bandas que deveriam se apresentar no evento.
Culpabilidade: Não há excludentes de ilicitude, de culpabilidade e de punibilidade. É razoável supor que a responsável tinha consciência da ilicitude de sua conduta. Era exigível conduta diversa da praticada. Não há elementos que possam comprovar a ocorrência de boa-fé.
	Data de ocorrência
	Valor histórico (R$) 

	22/9/2010
	221.529,00

VI. Da pretensão punitiva
139. Vale ressaltar que a pretensão punitiva do TCU, conforme Acórdão 1441/2016-TCU-Plenário, que uniformizou a jurisprudência acerca dessa questão, subordina-se ao prazo geral de prescrição indicado no art. 205 do Código Civil (CC) , que é de 10 anos, contado da data de ocorrência da irregularidade sancionada, nos termos do art. 189 do CC, sendo este prazo interrompido pelo ato que ordenar a citação, a audiência ou a oitiva do responsável. 
140. No caso em exame, não ocorreu a prescrição, uma vez que a irregularidade sancionada ocorreu em 22/9/2010  (data de origem do débito) , e o ato de ordenação da citação, consoante Pronunciamento da Unidade Técnica, ocorreu em 14/6/2019 (peça 73) .
CONCLUSÃO
141. Em face da análise promovida no Exame Técnico retro, propõe-se acatar parcialmente as alegações de defesa apresentadas pela Sra. Andrea Alves Ulhôa (CPF XXX.857.506-XX) , ex-presidente do Interamérica - Instituto de Educação, Cultura, Turismo, Trabalho e Lazer (CNPJ 03.201.831/0001-10) e signatária do termo de convênio, de modo a dar por saneada a questão da execução física, permanecendo a inexecução financeira, uma vez que, quanto a este último aspecto, não foram suficientes para sanar as irregularidades a ela atribuídas e nem afastar, por inteiro, o débito imputado.
142. Ademais, inexistem nos autos elementos que demonstrem a boa-fé da responsável ou a ocorrência de outras excludentes de culpabilidade.
143. Desse modo, devem suas contas, desde logo, serem julgadas irregulares, nos termos do art. 202, § 6º, do Regimento Interno/TCU, procedendo-se à condenação da responsável em débito e à aplicação da multa prevista no art. 57 da Lei 8.443/1992.
PROPOSTA DE ENCAMINHAMENTO
144. Diante do exposto, submetemos os autos à consideração superior, propondo ao Tribunal:
a)  excluir do rol de responsáveis a associação privada Interamérica - Instituto de Educação, Cultura, Turismo, Trabalho e Lazer (CNPJ 03.201.831/0001-10) , ante o registro de 'extinção por encerramento liquidação voluntária' junto ao sistema CNPJ (Cadastro Nacional da Pessoa Jurídica) da Receita Federal do Brasil (RFB) ;
b)  acatar parcialmente as alegações de defesa apresentadas pela Sra. Andrea Alves Ulhôa (CPF XXX.857.506-XX) , ex-presidente do Interamérica - Instituto de Educação, Cultura, Turismo, Trabalho e Lazer (CNPJ 03.201.831/0001-10) e signatária do termo de convênio;
c)  julgar irregulares as contas da responsável Sra. Andrea Alves Ulhôa (CPF XXX.857.506-XX) , nos termos dos arts. 1º, inciso I, 16, inciso III, alínea c', da Lei 8.443/1992, c/c os arts. 1º, inciso I, 209, incisos II e III, do Regimento Interno do TCU, condenando-a, com fundamento no art. 19, caput, da Lei 8.443/1992 c/c art. 210 do Regimento Interno do TCU, ao pagamento da quantia a seguir especificada, com a fixação do prazo de 15 (quinze) dias, a contar das notificações, para que comprove, perante o Tribunal (art. 23, inciso III, alínea 'a', da LO/TCU c/c art. 214, inciso III, alínea 'a', do RI/TCU) , o recolhimento da dívida aos cofres do Tesouro Nacional, atualizada monetariamente e acrescida dos juros de mora, calculados a partir da data discriminada até a data do recolhimento, na forma prevista na legislação em vigor, abatendo-se, na oportunidade, os valores eventualmente já ressarcidos:
	Data de ocorrência
	Valor histórico (R$) 

	22/9/2010
	221.529,00

Valor atualizado do débito (com juros) em 16/9/2020: R$ 467.080,79 (peça 87) 
d)  aplicar à responsável Sra. Andrea Alves Ulhôa (CPF XXX.857.506-XX) a multa prevista no art. 57 da Lei 8.443/1992 c/c o art. 267 do Regimento Interno do TCU, fixando-lhe o prazo de quinze dias, a contar da notificação, para que comprove, perante o Tribunal (art. 214, III, alínea 'a', do Regimento Interno do TCU) , o recolhimento da dívida aos cofres do Tesouro Nacional, atualizada monetariamente desde a data do acórdão que vier a ser proferido por este Tribunal até a do efetivo recolhimento, se pagas após o vencimento, na forma da legislação em vigor;
e)  autorizar, desde logo, a cobrança judicial da dívida, caso não atendidas as notificações, na forma do disposto no art. 28, inciso II, da Lei 8.443/1992;
f)  autorizar também, desde logo, se requerido, com fundamento no art. 26, da Lei 8.443, de 1992, c/c o art. 217, §§ 1º e 2º do Regimento Interno do TCU, o parcelamento da dívida em até 36 parcelas, incidindo, sobre cada parcela, corrigida monetariamente, os correspondentes acréscimos legais, fixando-lhe o prazo de quinze dias, a contar do recebimento das notificações, para comprovar, perante o Tribunal, o recolhimento da primeira parcela, e de trinta dias, a contar da parcela anterior, para comprovar os recolhimentos das demais parcelas, devendo incidir, sobre cada valor mensal, atualizado monetariamente, os juros de mora devidos, no caso do débito, na forma prevista na legislação em vigor, alertando a responsável de que a falta de comprovação do recolhimento de qualquer parcela importará o vencimento antecipado do saldo devedor, nos termos do § 2º do art. 217 do Regimento Interno deste Tribunal;
g)  enviar cópia do Acórdão a ser prolatado à Procuradoria da República no Distrito Federal, nos termos do § 3º do art. 16 da Lei 8.443/1992, c/c o § 7º do art. 209 do RI/TCU, para adoção das medidas cabíveis; informando-lhe que o inteiro teor da deliberação pode ser consultado no endereço http://www.tcu.gov.br/acordaos; e
h)  enviar cópia do Acórdão que vier a ser proferido ao Ministério do Turismo e à responsável, para ciência, informando que a presente deliberação, acompanhada do Relatório e do Voto que a fundamentam, está disponível para a consulta no endereço www.tcu.gov.br/acordaos, além de esclarecer que, caso requerido, o TCU poderá fornecer, sem custos, as correspondentes cópias, de forma impressa."
2.	Por seu turno, o Ministério Público junto ao TCU se manifestou de acordo com a proposta apresentada pela Secex-TCE no que diz respeito à execução financeira do convênio, porém divergiu da análise acerca da execução física, nos seguintes termos (peça 91) :
"No que tange à irregularidade na execução física da avença, o MP de Contas diverge parcialmente da análise realizada pela unidade técnica, embora concorde com o acatamento parcial das alegações de defesa apresentadas.
O Termo de Cooperação (peça 38) entre o Sindicato Rural de São José de Quatro Marcos (Cooperante) e o Interamérica (Cooperado) , supostamente firmado em 10/5/2010, mas com firma reconhecida em cartório apenas em 4/10/2012 (após a primeira notificação do MTur) , teve por objeto 'a cessão de espaço, apoio técnico e operacional para a divulgação do evento intitulado '5ª ENCONTRO DE VIOLEIROS DE SÃO JOSÉ DOS QUATRO MARCOS', a ser realizado nos dias 05 e 06 de junho de 2010, que acontecerá previamente à EXPOMARCOS que se realizará no período de 09 a 13 de junho de corrente do ano' (cláusula primeira, caput) . O acordo estabeleceu que 'o COOPERANTE atuará como apoiador do objeto previsto no caput, e o COOPERADO atuará como executor do evento, exercendo a função de coordenar os trabalhos da equipe cedida pelo COOPERANTE' (cláusula primeira, parágrafo único) .
Referido Termo de Cooperação não foi apresentado ao MTur previamente à celebração do convênio. A convenente só o apresentou após ter sido notificada do teor da Nota Técnica de Análise 675/2012, datada de 20/8/2012, que apontou a existência de documentos (declarações e material de divulgação) que informavam que o realizador do evento era o Sindicato Rural de São José dos Quatro Marcos (peça 28) . A omissão na submissão prévia do Termo de Cooperação ao MTur, somada ao fato de que o reconhecimento de firma só se deu em 4/10/2012, são indícios de que o termo pode ter sido fabricado posteriormente, visando a sanar a irregularidade apontada pelo concedente.
Mesmo que se considere a existência do Termo de Cooperação desde 10/5/2010, tal documento não afastaria o fato de o Sindicato Rural de São José dos Quatro Marcos ter sido um dos realizadores do evento '5º Encontro de Violeiros de São José dos Quatro Marcos' ou o fato de terem existido outros apoiadores/patrocinadores do evento.
Com efeito, entre a documentação que integrou a proposta de celebração do convênio (Siconv, 'Plano de Trabalho', aba 'Listar Anexos Proposta') , consta documento emitido pelo Sindicato Rural de São José dos Quatro Marcos, intitulado de 'Histórico do Encontro de Violeiros de São José dos Quatro Marcos', em que, após discorrer sobre as 4 edições anteriores do evento (2006/2009) , o sindicato informa que, 'em 2010, a comissão organizadora do evento espera um público de aproximadamente 30.000 pessoas, pois ampliou a divulgação do evento e potencializou a programação, contando com a possibilidade de apoio do Ministério do Turismo, através de uma parceria firmada com o Instituto Interamérica, do Distrito Federal' (grifou-se) .
Ou seja, historicamente o evento era realizado pelo Sindicato Rural de São José dos Quatro Marcos e, em 2010, a programação do evento seria ampliada pela comissão organizadora (do sindicato) , em razão do apoio a ser dado pelo Ministério do Turismo, através de parceria com o Interamérica.
Também foi anexado à proposta de celebração do convênio o exemplar do cartaz de divulgação do evento (peça 82, pp. 19 e 21) . Nele, consta que o evento, a ser realizado em 5 e 6/6/2010, contaria com a apresentação de 15 duplas/grupos musicais (o plano de trabalho contemplou apenas 11 duplas) e seria realizado pelo Sindicato Rural de São José dos Quatro Marcos e pelo Instituto Interamérica, com o apoio do MTur e com os seguintes parceiros: Prefeitura Municipal de São José dos Quatro Marcos, Câmara Municipal de São José dos Quatro Marcos, Castrillon Auto-Peças e Grupo JBS.
Além do citado cartaz, a convenente apresentou foto de outdoor  (disponível no link à peça 71, p. 4) , em que há a divulgação conjunta da Expomarcos - Edição 2010, no período de 5 a 13/6/2010, e do 5º Encontro de Violeiros, no período de 5 e 6/6/2010. Na parte inferior do outdoor, consta, no campo 'Realização', apenas o Sindicato Rural de São José dos Quatro Marcos. E, no campo 'Apoio', constam: Câmara Municipal de São José dos Quatro Marcos, Prefeitura Municipal de São José dos Quatro Marcos, Ministério do Turismo, Secretaria Estadual de Cultura (SEC) , Secretaria de Estado e Desenvolvimento do Turismo (SEDTUR) , Sistema Famato, Senar Mato Grosso, Instituto Interamérica e Gráfica Potencial.
Considerando-se que, de acordo com o Termo de Cooperação presente nos autos, a participação do Sindicato Rural de São José dos Quatro Marcos na realização do '5º Encontro de Violeiros' se resumiu às despesas de divulgação e à cessão de espaço e de funcionários (para auxílio na coordenação dos trabalhos, panfletagem de material promocional e recepção de convidados e autoridades) , fica a dúvida de como foram custeadas as demais despesas do evento que não estavam previstas no plano de trabalho do convênio, tais como: seguranças, banheiros químicos e apresentação das atrações 'Cleber & Aldieres', 'Zé Antonio & Vagner', 'Aurélio Miranda & Aurélio Filho' e 'Grupo de Catira Os Considerados'.
Se houve o apoio ou o patrocínio de outras entidades, públicas e privadas, para a realização do evento, caberia à convenente demonstrar, na prestação de contas, as receitas totais auferidas e as despesas por elas custeadas, já que não é permitido que a convenente aufira qualquer lucro/superávit com a realização de evento apoiado com recursos federais.
No entanto, a convenente não esclareceu como se deu o apoio prestado pelos seguintes órgãos/entidades: Câmara Municipal, Prefeitura Municipal, Secretaria Estadual de Cultura, Secretaria de Estado e Desenvolvimento do Turismo, Sistema Famato, Senar Mato Grosso, Gráfica Potencial, Castrillon Auto-Peças e Grupo JBS.
Acerca do tema, a jurisprudência do TCU posiciona-se no seguinte sentido (grifou-se) :
'9.5. determinar ao Ministério do Turismo que, em seus manuais de prestação de contas de convênios e nos termos dessas avenças, informe que:
 (...) 
9.5.2. os valores arrecadados com a cobrança de ingressos em shows e eventos ou com a venda de bens e serviços produzidos ou fornecidos em função dos projetos beneficiados com recursos dos convênios devem ser revertidos para a consecução do objeto conveniado ou recolhidos à conta do Tesouro Nacional. Adicionalmente, referidos valores devem integrar a prestação de contas.' (Acórdão 96/2008-TCU-Plenário, Relator: Ministro Benjamin Zymler) 
'A não prestação de contas de receitas oriundas da venda de bens e serviços produzidos ou fornecidos em razão de projeto beneficiado com recursos de convênio, a exemplo de ingressos, patrocínios, camarotes, espaços, abadás, justifica a imputação de débito no valor da totalidade dos recursos repassados.' (Acórdão 2846/2019-TCU-Primeira Câmara | Relator: WEDER DE OLIVEIRA - Boletim de Jurisprudência 259, de 22/04/2019) 
'A não prestação de contas das receitas oriundas da venda de bens e serviços produzidos ou fornecidos em razão do projeto beneficiado com recursos do convênio, a exemplo de patrocínios, ingressos, camarotes, espaços, justifica a imputação de dano no valor da totalidade dos recursos repassados.' (Acórdão 6111/2017-TCU-Primeira Câmara | Relator: VITAL DO RÊGO - Boletim de Jurisprudência 183, de 14/08/2017) 
Tendo em vista que o próprio Termo de Cooperação apresentado pela convenente menciona a existência de apoiadores, colaboradores, realizadores e patrocinadores (cláusula quarta, caput) , era imperioso que a participação desses outros agentes fosse devidamente esclarecida na prestação de contas.
Porém, isso não foi feito, e não há prova de que o Interamérica foi o único realizador do '5º Encontro de Violeiros de São José dos Quatro Marcos'. Ao que tudo indica, o evento foi uma realização conjunta do Intermérica e do sindicato rural, contando com o apoio e o patrocínio de diversos outros órgãos/entidades, públicos e privados.
Todavia, é de se reconhecer que a irregularidade que constou da citação da responsável foi a realização do evento por entidade estranha ao convênio, ficando o Interamérica com o papel de apoiador. Não foi questionada, na citação, a ausência de prestação de contas das receitas obtidas com apoios/patrocínios prestados por outras entidades. Como há indícios de que o Interamérica foi um dos realizadores do evento (ao lado do sindicato) , entende-se que as alegações de defesa apresentadas pela responsável podem ser parcialmente acolhidas, para afastar do débito a parcela federal referente ao pagamento dos itens de infraestrutura do evento, contratados junto à empresa J. C. F. Fernandes ME (peça 26, p. 1) .
Por conseguinte, cumpre julgar irregulares as contas de Andrea Alves Ulhôa, condenando-a ao débito de R$ 221.405,75 (= R$ 300.000,00/R$ 313.000,00 * R$ 231.000,00) , e aplicando-lhe a multa do art. 57 da Lei 8.443/1992.
Quanto à entidade convenente, Interamérica - Instituto de Educação, Cultura, Turismo, Trabalho e Lazer, não é necessário que seja excluída do rol de responsáveis, uma vez que não foi chamada em citação pelo Tribunal, de modo que não chegou a integrar o polo passivo deste processo.
III
Ante o exposto, o Ministério Público de Contas manifesta-se no sentido de o Tribunal:
a) julgar irregulares as contas de Andrea Alves Ulhôa, nos termos dos arts. 1º, inciso I, 16, inciso III, alínea 'c', da Lei 8.443/1992, c/c os arts. 1º, inciso I, 209, incisos II e III, do Regimento Interno do TCU, condenando-a, com fundamento no art. 19, caput, da Lei 8.443/1992 c/c art. 210 do Regimento Interno do TCU, ao pagamento da quantia a seguir especificada, com a fixação do prazo de 15 dias, a contar da notificação, para que comprove, perante o Tribunal (art. 23, inciso III, alínea 'a', da LO/TCU c/c art. 214, inciso III, alínea 'a', do RI/TCU) , o recolhimento da dívida aos cofres do Tesouro Nacional, atualizada monetariamente e acrescida dos juros de mora, calculados a partir da data discriminada até a data do recolhimento, na forma prevista na legislação em vigor, abatendo-se, na oportunidade, os valores eventualmente já ressarcidos:
	Data de ocorrência
	Valor histórico (R$) 

	22/9/2010
	221.405,75

b) aplicar a Andrea Alves Ulhôa a multa prevista no art. 57 da Lei 8.443/1992 c/c o art. 267 do Regimento Interno do TCU, fixando-lhe o prazo de quinze dias, a contar da notificação, para que comprove, perante o Tribunal (art. 214, III, alínea 'a', do Regimento Interno do TCU) , o recolhimento da dívida aos cofres do Tesouro Nacional, atualizada monetariamente desde a data do acórdão que vier a ser proferido até a do efetivo recolhimento, se paga após o vencimento, na forma da legislação em vigor;
c) autorizar, desde logo, a cobrança judicial da dívida, caso não atendida a notificação, na forma do disposto no art. 28, inciso II, da Lei 8.443/1992;
d) autorizar também, desde logo, se requerido, com fundamento no art. 26, da Lei 8.443/1992, c/c o art. 217, §§ 1º e 2º, do Regimento Interno do TCU, o parcelamento da dívida em até 36 parcelas, incidindo, sobre cada parcela, corrigida monetariamente, os correspondentes acréscimos legais, fixando-lhe o prazo de quinze dias, a contar do recebimento das notificações, para comprovar, perante o Tribunal, o recolhimento da primeira parcela, e de trinta dias, a contar da parcela anterior, para comprovar os recolhimentos das demais parcelas, devendo incidir, sobre cada valor mensal, atualizado monetariamente, os juros de mora devidos, no caso do débito, na forma prevista na legislação em vigor, alertando a responsável de que a falta de comprovação do recolhimento de qualquer parcela importará o vencimento antecipado do saldo devedor, nos termos do § 2º do art. 217 do Regimento Interno deste Tribunal;
e) dar ciência da deliberação que vier a ser proferida ao Procurador-Chefe da Procuradoria da República no Distrito Federal, ao Ministério do Turismo e à responsável."
É o relatório.

não há

Procurador Júlio Marcelo de Oliveira.

TOMADA DE CONTAS ESPECIAL. CONVÊNIO. MINISTÉRIO DO TURISMO. REALIZAÇÃO DE EVENTO TURÍSTICO. EXECUÇÃO DO CONVÊNIO POR ENTIDADE DISTINTA DA CONVENENTE. AUSENCIA DE NEXO DE CAUSALIDADE ENTRE AS DESPESAS RELATIVAS ÀS APRESENTAÇÕES ARTÍSTICAS E OS RECURSOS FEDERAIS REPASSADOS. CITAÇÃO. COMPROVAÇÃO DA EXECUÇÃO FÍSICA DO CONVÊNIO. IRREGULARIDADES NA EXECUÇÃO FINANCEIRA. CONTAS IRREGULARES. DÉBITO PARCIAL. MULTA.

TOMADA DE CONTAS ESPECIAL (TCE)

Secretaria de Controle Externo de Tomada de Contas Especial (SecexTCE).

Trata-se de tomada de contas especial (TCE) instaurada pelo Ministério do Turismo (MTur) contra o extinto Interamérica - Instituto de Educação, Cultura, Turismo, Trabalho Lazer e sua ex-presidente, Andrea Alves Ulhôa, em razão da impugnação total de despesas do Convênio/Siconv 736.911/2010, que tinha por objeto a realização do evento "5º Encontro de Violeiros de São José dos Quatro Marcos", previsto para o período de 5 a 6/6/2010.
O convênio foi firmado no valor de R$ 313.000,00, sendo R$ 300.000,00 à conta do órgão concedente e R$ 13.000,00 referentes à contrapartida da entidade convenente. Os recursos federais foram liberados por meio da ordem bancária 2010OB801288, creditada na conta específica do convênio em 22/9/2010, conforme extrato bancário à peça 24, p. 1.
Para a execução do objeto conveniado, o Interamérica realizou duas contratações: i) contrato 1/2010 no valor de R$ 231.000,00, com a empresa Anima Publicidade Ltda., por inexigibilidade de licitação, para a prestação de serviços na contratação e respectivas apresentações artísticas; ii) contrato 5/2010 no valor de R$ 82.000,00, com a empresa JCF Fernandes-ME, por dispensa de licitação, para locação de vídeo, som, iluminação, palco.
Na fase interna da TCE, o órgão concedente concluiu pela impugnação total das despesas devido a irregularidades na execução física e financeira do convênio. O Controle Interno anuiu a esse posicionamento.
No âmbito do TCU, verificou-se, mediante registros junto à Receita Federal, que a entidade privada Interamérica se encontrava na situação "baixado", em razão de extinção por encerramento da liquidação voluntária, desde 23/2/2016, razão pela qual foi promovida a citação exclusivamente de Andrea Alves Ulhôa. 
Regularmente citada, a responsável apresentou suas alegações de defesa intempestivamente, mesmo após deferimento de prorrogação de prazo por 60 dias. De todo modo, em homenagem aos princípios da razoabilidade e da verdade material, a defesa foi devidamente analisada pela Secex-TCE, conforme instrução à peça 88. 
Foi proposto encaminhamento para julgar irregulares as contas de Andrea Alves Ulhôa, imputando-lhe débito parcial e multa, em razão do não estabelecimento do nexo de causalidade entre as despesas efetuadas com as apresentações artísticas e os recursos federais repassados ao Interamérica. O MPTCU acompanhou, em essência, a proposta apresentada, embora tenha discordado de parte dos fundamentos utilizados pela unidade instrutora.  
Registro, desde já, que corroboro as análises empreendidas pela secretaria especializada, razão pela qual incorporo os fundamentos apresentados às minhas razões de decidir, sem prejuízo das considerações que se seguem.
***
Quanto à execução física do objeto conveniado, a responsável alega que, embora a proposta de realização do evento tenha sido anexada no Siconv com razoável antecedência, a celebração do convênio se deu somente na véspera da realização do evento e com liberação de recursos a posteriori. 
Assevera que o evento teria sido executado pela convenente e que o Termo de Cooperação assinado com o Sindicato Rural do município objetivava a cessão de espaço no Parque de Exposições e apoio técnico e operacional para a divulgação do evento. O sindicato era considerado um ente estratégico por ser o realizador dos demais eventos envoltos ao objeto do convênio.
Afirma que o Parecer de Análise Técnica de Pedido de Reconsideração MTur 159/2016 teria se apoiado em cinco reportagens de eventos realizados antes de 2010. Apresenta declarações e fotos pleiteando que seja reconhecida a execução física do convênio.
A Secex-TCE entende que parte das alegações de defesa podem ser acolhidas. Em sua análise, sublinha que o Interamérica tinha, por força de seu estatuto, atuação em âmbito nacional e que o ajuste firmado entre a referida entidade e o Sindicato Rural foi claro no estabelecimento do objeto, que não estava inserido no escopo do plano de trabalho aprovado pelo MTur, nem havia previsão de repasse de recursos entre as instituições.
Por outro lado, sublinha que houve descumprimento do termo de convênio por não constar o termo de cooperação na documentação inserida no Siconv, o que poderia ser considerado falha formal, já que não se identificou evidência apta a concluir que o realizador do evento não teria sido o Interamérica. 
A unidade instrutora ressalta que, no documento de divulgação apresentado, pode-se perceber que o "5º Encontro de Violeiros" (5 e 6 de junho de 2010) consta como um subevento da "Expomarcos" (período de 5 a 13 de junho de 2010) , este executado pelo Sindicato e aquele pelo Interamérica. 
Por essa razão, entende que a informação trazida no cartaz de divulgação atribuindo a realização do evento ao Sindicato e ao Interamérica é escusável, já que não trouxe prejuízos à execução do objeto ou à utilização dos recursos, sequer prejudicou a percepção do MTur/Governo Federal como principal patrocinador do evento, pois a marca foi devidamente evidenciada em fotos do evento e houve apresentação em telões de vídeo institucional de publicidade.
A partir dessa análise, a Secex-TCE considera que a defesa apresentada pela responsável deve ser acolhida no que diz respeito à execução física do convênio.
Sob outra perspectiva, o MPTCU entende que a não apresentação do Termo de Cooperação previamente à celebração do convênio, somada ao fato de que o reconhecimento de firma só se deu em 4/10/2012, são indícios de que o termo pode ter sido fabricado visando a sanar a irregularidade apontada pelo MTur.
O parquet entende que o evento foi uma realização conjunta do Interamérica e do Sindicato, contando com o apoio e o patrocínio de diversos outros órgãos/entidades, públicos e privados, o que deveria estar demonstrado na prestação de contas, já que não é permitido que a convenente aufira qualquer lucro/superávit com a realização de evento apoiado com recursos federais.
Todavia, reconhece a existência de falhas na citação da responsável, por não ter sido questionada a ausência de prestação de contas das receitas obtidas com apoios/patrocínios prestados por outras entidades. Por esse motivo, entende que as alegações de defesa apresentadas podem ser parcialmente acolhidas.
Nesse ponto, destaco, primeiramente, que não há dúvidas quanto à realização do evento. A questão em debate refere-se à execução do objeto pela convenente (Interamérica) ou pela entidade que firmou o referido termo de cooperação (Sindicato Rural) . 
Compulsando os autos, verifico diversos documentos que apontam a atuação da convenente como executora do convênio, na assinatura dos dois contratos para a realização do evento (peça 27) e na realização dos pagamentos (peças 24 e 25) .
Assim, entendo que a atuação do sindicato se restringiu às atividades não inseridas no plano de trabalho. Embora concorde com o parquet no sentido de que os documentos relativos aos patrocínios e apoios recebidos deveriam ser inseridos no SICONV, pondero que as normas vigentes à época do convênio não estabeleciam tal obrigação.
Com efeito, a normatização acerca dos patrocínios em objetos conveniados pelo MTur ocorreu somente com a edição da Portaria MTur 16/2017 (grifei) :
"Art. 48. Fica vedada a cobrança de ingressos de acesso aos eventos apoiados pelo Ministério do Turismo.
§ 1º A exploração de áreas restritas, tais como camarotes, espaços de comercialização terceirizados e afins, deverá ser administrada diretamente pelo Convenente, sendo vedada a contratação de terceiros e/ou o chamamento de empresas para esta finalidade, e somente poderá ocorrer se os valores arrecadados com a cobrança forem revertidos para a consecução do objeto conveniado ou recolhidos à conta do Tesouro Nacional.
§ 2º Na ocorrência de patrocínio por entidades públicas ou privadas ao evento objeto do Convênio, o proponente/convenente deverá inserir no SICONV declaração de seu representante e dos patrocinadores do evento, quando for o caso, especificando o montante do patrocínio das entidades públicas ou privadas e os itens do evento custeados com cada patrocínio, bem como o instrumento firmado entre o proponente/convenente e os patrocinadores em que conste tais informações, juntamente com fotos de cada item patrocinado.
§ 3º Os valores mencionados nos §§ 1º e 2º deste artigo deverão integrar a Prestação de Contas do Convênio." 
Destarte, acompanho o posicionamento da unidade instrutora em caracterizar a irregularidade como falha formal para acolher parcialmente a defesa apresentada pela responsável no que diz respeito à execução física do ajuste.
***
Quanto à execução financeira, a responsável alega violação ao contraditório e à ampla defesa ante o decurso de prazo de quase dez anos. Pleiteia a possibilidade de comprovação por outros meios que não necessariamente o contrato de exclusividade (como pagamentos direto aos artistas/intermediário habilitado) 
A Secex-TCE afasta o argumento de prejuízo à defesa, destacando que o próprio termo de convênio, do qual a responsável tinha ciência e foi signatária, prevê a necessária guarda de documentos a ele relacionados por dez anos a partir da aprovação da prestação de contas do convênio. Além disso, na análise dos pressupostos de procedibilidade da IN-TCU 71/2012, a unidade instrutora esclareceu que não houve o transcurso do prazo decenal, porque a contagem se dá desde o fato gerador sem que tenha havido a notificação da responsável pela autoridade administrativa federal competente - o que não ocorreu. 
Quanto à necessidade de apresentação dos contratos de exclusividade, a unidade instrutora sublinha que era obrigação expressa no termo de convênio, mas pondera que o nexo de causalidade poderia ser estabelecido mediante a recibos ou comprovantes de pagamento dos cachês aos artistas. 
Contudo, ao cotejar os documentos apresentados, verificou-se que se trata de meras autorizações de exclusividade de apresentação para os dias do evento e as declarações dos artistas não atestam o recebimento de cachê, razão pela qual não podem ser recepcionados como elementos comprobatórios dessas despesas. 
Com efeito, a apresentação de documento que confere exclusividade ao empresário do artista somente para o dia e localidade do evento (geralmente chamado de autorização/atesto/carta de exclusividade, mas não de contrato de exclusividade) não atende aos pressupostos estabelecidos no inciso III do art. 25 da Lei de Licitações e Contratos para contratação direta por inexigilidade.
Embora o documento em questão represente grave impropriedade na execução convenial, ele, por si só, não enseja a condenação em débito, cabendo, para isso, apurar a efetiva realização da apresentação contratada e, mais importante, o nexo de causalidade entre os recursos federais repassados ao convênio e o seu concreto recebimento pelo artista ou por seu representante devidamente habilitado (ex vi do Acórdão 1435/2017-TCU-Plenário) .
A necessidade desses elementos comprobatórios estava expressa na cláusula terceira do termo de convênio 736.911/2010: 
"II - Compete ao convenente:
oo) apresentar na prestação de contas, quando da contratação de artistas, consagrados, enquadrados na hipótese de inexigibilidade prevista no inciso III do art. 25 da Lei nº 8.666/1993, atualizada, por meio de intermediários representantes, cópia do contrato de exclusividade dos artistas com o empresário contratado, registrado em cartório, sob pena de glosa dos valores envolvidos. Ressalta-se que o contrato de exclusividade difere da autorização que confere exclusividade apenas para os dias correspondentes à apresentação dos artistas e que é restrita à localidade do evento, conforme dispõe o Acórdão 96/2008-TCU-Plenário do TCU;"
Além disso, friso que, à época do convênio, já estava em vigor a Portaria MTur 153/2009, que impunha ao convenente o dever de exigir do contratante dos artistas/bandas o documento comprobatório do efetivo recebimento do cachê por parte dos mesmos, a ser apresentado no ato da prestação de contas.
Ocorre que, no caso em tela, não houve comprovação do efetivo pagamento aos artistas, em virtude da ausência de comprovantes por eles assinados ou por seus representantes legais identificados por meio de contrato social, contrato de exclusividade, instrumento de procuração ou declaração/carta de exclusividade, devidamente registrados em cartório.
Portanto, entendo, em uníssono com a Secex-TCE e o MPTCU, que deve ser imputada a Andrea Alves Ulhôa, ex-presidente do Interamérica e signatária do convênio, o débito relativo às apresentações artísticas na proporção de recursos federais repassados ao convenente no valor de R$ 221.405,75 (95,84% de R$ 231.000,00) .
***
Anoto que, nos termos do Acórdão 1441/2016-TCU-Plenário, não ocorreu a prescrição de pretensão punitiva desta Corte, visto que o fato gerador ocorreu em 22/9/2010 (data que os recursos foram creditados na conta específica do convênio) e o ato que ordenou a citação, ocorrido em 14/6/2019 (peça 73) .
Acerca do pedido realizado pela responsável, no sentido de que lhe seja dada nova oportunidade de defesa prévia à instrução de mérito da Secex-TCE e, se for o caso, a apresentação de documentação complementar, entendo, em uníssono com a unidade instrutora que, uma vez transcorrido o prazo para apresentação de alegações de defesa, tem-se a preclusão consumativa dessa faculdade. 
Contudo, cabe registrar que, no julgamento ou apreciação deste processo, a responsável poderá, pessoalmente ou por procurador devidamente constituído nos autos, produzir sustentação oral, desde que seja solicitado previamente, nos termos do art. 168 do Regimento Interno do TCU. Além disso, a matéria poderá ser revisitada após o julgamento de mérito, por meio dos instrumentos recursais legalmente previstos.
Por fim, no que tange ao Interamérica, acompanho o entendimento do parquet de que não é necessária sua exclusão do rol de responsáveis, visto que o instituto não chegou a integrar o polo passivo deste processo.
Nesse cenário, exsurge o dever de julgar irregulares as contas da responsável, imputando-lhe débito parcial e aplicando-lhe multa, com amparo nos arts. 19 e 57 da Lei Orgânica do TCU.
Ante o exposto, voto por que o Tribunal adote o Acórdão que ora submeto à deliberação deste Colegiado.
TCU, Sala das Sessões Ministro Luciano Brandão Alves de Souza, em 20 de abril de 2021.
Ministro BRUNO DANTAS 
Relator